---
format: 
  revealjs:
    slide-number: true
    theme: [default, ../theme/presentation_theme.scss]
    embed-resources: true
    preview-links: false
    output-file: "presentation"
    output-ext: "html"
    highlight-style: github-light
    include-in-header: "../theme/fonts-include.html"
---


```{r}
#| label: setup
#| include: false
options(htmltools.dir.version = FALSE)
knitr::opts_chunk$set(
  fig.width = 7,
  fig.height = 5,
  fig.align = "center",
  out.width = "100%"
)

if (!require("here")) install.packages("here")

library(here)

here::i_am("Presentation/presentation.qmd")

if (!require("tidyverse")) install.packages("tidyverse")
if (!require("ggbeeswarm")) install.packages("ggbeeswarm")
if (!require("ggview")) install.packages("ggview")
if (!require("magick")) install.packages("magick")
if (!require("cowplot")) install.packages("cowplot")
if (!require("waffle")) remotes::install_github("hrbrmstr/waffle")
if (!require("palmerpenguins")) install.packages("palmerpenguins")

library(tidyverse)
library(ggbeeswarm)
library(ggview)
library(magick)
library(cowplot)
library(waffle)
library(palmerpenguins)


# source(
#  here::here("R/00_Config_file.R")
# )

path_materials <-
  "Presentation/Materials"

include_local_figure <- function(data_source) {
  knitr::include_graphics(
    path = here::here(
      path_materials,
      data_source
    ),
    error = TRUE
  )
}
```

```{r}
#| label: dynamic link generation
#| include: false
project_name <-
  basename(here::here())

# Create a cleaner display name for the lecture
display_name <-
  paste("Biostatistika", "-", project_name)

# Create dynamic URLs
github_url <-
  paste0(
    "https://github.com/CUNI-NATUR-Biostatistics/",
    project_name
  )

slides_url <-
  paste0(
    "https://CUNI-NATUR-Biostatistics.github.io/",
    project_name, "/"
  )
```

## Vizualizace dat a deskriptivní statistika

<br>

::: {.text-color-orange .text-font-heading .text-size-heading1 .text-bold}
`r display_name`
:::

<br>

[👤](https://ondrejmottl.github.io/) Ondřej Mottl

[Moodle](https://dl2.cuni.cz/course/view.php?id=106)

## Výsledky učení

Po absolvování této přednášky budete schopni:

- Rozlišit typy proměnných
- Zvolit odpovídající popis dat (deskriptivní statistiky)
- Zvolit vhodnou vizualizaci dat (grafy)
- Popsat variabilitu dat (rozptyl, směrodatná odchylka)
- Rozlišit typy proměnných a vybrat odpovídající graf

## Naše biologická otázka

Chceme vědět: **Jak velké jsou kolonie tučňáků na různých ostrovech Antarktidy?**

Jsou kolonie přibližně stejně velké, nebo se výrazně liší?

# Naše data

## Tučňáci z Palmer Station

```{r}
include_local_figure("lter_penguins.png")
```

::: {.footer}
Artwork by [Allison Horst](https://allisonhorst.github.io/palmerpenguins/articles/art.html) 
:::

## Palmer Penguins

Vědci z projektu Palmer Penguins každoročně prováděli průzkumy tučňáků na třech ostrovech u Antarktidy.

::: {.fragment}

U každého průzkumu si zapsali **počet tučňáků**.

:::



## Palmer Penguins

Zapisujeme si počet tučňáků z průzkumu. Můžeme mít 10, 16, 18, 20, ... tučňáků.

::: {.fragment}
| Průzkum | Počet tučňáků |
| --- | --- |
| 1 | 10 |

:::

## Palmer Penguins

Zapisujeme si počet tučňáků z průzkumu. Můžeme mít 10, 16, 18, 20, ... tučňáků.

| Průzkum | Počet tučňáků |
| --- | --- |
| 1 | 10 |
| 2 | 18 |

## Palmer Penguins

Zapisujeme si počet tučňáků z průzkumu. Můžeme mít 10, 16, 18, 20, ... tučňáků.

| Průzkum | Počet tučňáků |
| --- | --- |
| 1 | 10 |
| 2 | 18 |
| 3 | 16 |

## Palmer Penguins

Zapisujeme si počet tučňáků z průzkumu. Můžeme mít 10, 16, 18, 20, ... tučňáků.

| Průzkum | Počet tučňáků |
| --- | --- |
| 1 | 10 |
| 2 | 18 |
| 3 | 16 |
| 4 | 20 |

## Palmer Penguins

Zapisujeme si počet tučňáků z průzkumu. Můžeme mít 10, 16, 18, 20, ... tučňáků.

| Průzkum | Počet tučňáků |
| --- | --- |
| 1 | 10 |
| 2 | 18 |
| 3 | 16 |
| 4 | 20 |
| ... | ... |

## Otázka k zamyšlení

Víme, že máme 15 průzkumů s různými počty tučňáků. Jak bychom tato data uložili v R?

- A) 15 samostatných proměnných (`pruzkum_1 <- 10`, `pruzkum_2 <- 18`, …)
- B) Jeden vektor: `c(10, 18, 16, …)`
- C) Tabulku se dvěma sloupci

## Palmer Penguins

:::: {.columns}

::: {.column width="50%"}

<br>

```{r}
#| echo: true
#| eval: false
pocet_tucnaku <-
  c(
    10L # průzkum 1
  )
```
:::

::: {.column width="50%"}
| Průzkum | Počet tučňáků |
| --- | --- |
| 1 | 10 |

:::

::::



## Palmer Penguins

:::: {.columns}

::: {.column width="50%"}

<br>

```{r}
#| echo: true
#| eval: false
pocet_tucnaku <-
  c(
    10L, # průzkum 1
    18L  # průzkum 2
  )
```
:::

::: {.column width="50%"}
| Průzkum | Počet tučňáků |
| --- | --- |
| 1 | 10 |
| 2 | 18 |
:::

::::

## Palmer Penguins

:::: {.columns}

::: {.column width="50%"}

<br>

```{r}
#| echo: true
#| eval: false
pocet_tucnaku <-
  c(
    10L, # průzkum 1
    18L, # průzkum 2
    16L, # průzkum 3
    20L, # průzkum 4
    ... # další průzkumy
  )
```
:::

::: {.column width="50%"}
| Průzkum | Počet tučňáků |
| --- | --- |
| 1 | 10 |
| 2 | 18 |
| 3 | 16 |
| 4 | 20 |
| ... | ... |

:::

::::

## Naše data

Získali jsme 15 průzkumových záznamů a zapsali počet tučňáků u každého z nich.

```{r}
#| label: udelat pracovni dataset
#| echo: false
#| eval: true
#| message: false
#| warning: false
data_tucnaci_prez <-
  palmerpenguins::penguins |>
  tidyr::drop_na()

data_poctu_tucnaku <-
  data_tucnaci_prez |>
  dplyr::count(species, island, year) |>
  dplyr::rename(pocet_tucnaku = n)

pocet_tucnaku <-
  data_poctu_tucnaku[["pocet_tucnaku"]]
```

```{r}
#| label: definovat barvy
#| echo: false
#| eval: true
col_data <- "#8A8A8A"
col_highlight <- "#F3A712"
col_median_line <- "#5D2890"
```


```{r}
#| label: vytvorit graf
#| echo: false
#| eval: true
#| message: false
#| warning: false
plot_pocet_tucnaku_full <-
  ggplot2::ggplot(
    data = data_poctu_tucnaku,
    mapping = ggplot2::aes(
      y = pocet_tucnaku,
      x = 1
    )
  ) +
  ggbeeswarm::geom_beeswarm(
    cex = 1.5,
    dodge.width = 0.5,
    color = col_data
  ) +
  ggplot2::labs(
    y = "Počet tučňáků (na průzkum)",
    x = ""
  ) +
  ggplot2::theme_minimal() +
  ggplot2::scale_y_continuous(
    breaks = seq(0, 55, by = 5)
  ) +
  ggplot2::theme(
    axis.text.y = ggplot2::element_blank(),
    axis.ticks.y = ggplot2::element_blank(),
    panel.grid.major.y = ggplot2::element_blank(),
    panel.grid.minor.y = ggplot2::element_blank()
  ) +
  ggplot2::coord_flip(
    xlim = c(0.8, 1.2),
    ylim = c(10, 45)
  ) +
  ggview::canvas(
    width = 1600,
    height = 800,
    units = "px"
  )

ggview::save_ggplot(
  plot = plot_pocet_tucnaku_full,
  file = here::here(
    path_materials,
    "pocet_tucnaku.png"
  )
)

vec_range_pocet_tucnaku <-
  range(data_poctu_tucnaku$pocet_tucnaku)

vec_frame_files <-
  purrr::map_chr(
    .x = seq_len(nrow(data_poctu_tucnaku)),
    .f = function(i) {
      file_temp <-
        tempfile(fileext = ".png")

      plot_frame <-
        ggplot2::ggplot(
          data = data_poctu_tucnaku[seq_len(i), ],
          mapping = ggplot2::aes(
            y = pocet_tucnaku,
            x = 1
          )
        ) +
        ggbeeswarm::geom_beeswarm(
          cex = 1.5,
          dodge.width = 0.5,
          color = col_data
        ) +
        ggplot2::labs(
          y = "Počet tučňáků (na průzkum)",
          x = "",
          title = stringr::str_glue("Průzkum č. {i} z 15")
        ) +
        ggplot2::theme_minimal() +
        ggplot2::scale_y_continuous(
          breaks = seq(0, 55, by = 5),
          limits = vec_range_pocet_tucnaku
        ) +
        ggplot2::theme(
          axis.text.y = ggplot2::element_blank(),
          axis.ticks.y = ggplot2::element_blank(),
          panel.grid.major.y = ggplot2::element_blank(),
          panel.grid.minor.y = ggplot2::element_blank()
        ) +
        ggplot2::coord_flip(
          xlim = c(0.8, 1.2),
          ylim = c(10, 45)
        ) +
        ggview::canvas(
          width = 1600,
          height = 800,
          units = "px"
        )

      ggview::save_ggplot(
        plot = plot_frame,
        file = file_temp
      )

      file_temp
    }
  )

magick::image_read(vec_frame_files) |>
  magick::image_animate(fps = 5) |>
  magick::image_write(
    path = here::here(
      path_materials,
      "pocet_tucnaku.gif"
    )
  )

unlink(vec_frame_files)
```

```{r}
#| label: zobrazit animaci
include_local_figure("pocet_tucnaku.gif")
```


## Naše data

```{r}
#| label: zobrazit staticky graf
include_local_figure("pocet_tucnaku.png")
```

## Co vidíme v datech?

```{r}
#| ref.label: "zobrazit staticky graf"
#| echo: false
```

*Než pokračujeme — zapište si jednu věc, co z grafu vidíte.*

::: {.incremental}
- Kde jsou průzkumy nejkoncentrovanější?
- Jsou v datech nějaké neobvyklé hodnoty?
- Jsou všechny průzkumy podobně velké, nebo jsou velké rozdíly?
:::

## Naše data

Nyní máme data. Jak je **vizualizovat**?

# Vizualizace dat

## Proč nejdřív vizualizovat?

Dva vědci zkoumají kolonie tučňáků na dvou různých ostrovech. **Oba naměřili průměrný počet 7 tučňáků na průzkum. Jsou ostrovy biologicky stejné?**

```{r}
#| label: motivace statistiky
#| echo: true
#| eval: true
# Průměr – ostrov A
mean(c(5, 6, 6, 7, 7, 7, 8, 8, 9))

# Průměr – ostrov B
mean(c(4, 4, 5, 5, 7, 9, 9, 10, 10))
```

## Proč nejdřív vizualizovat?

```{r}
#| label: motivace data
#| echo: false
#| eval: true
#| message: false
#| warning: false
data_motivace <-
  tibble::tibble(
    pocet_tucnaku = c(5, 6, 6, 7, 7, 7, 8, 8, 9, 4, 4, 5, 5, 7, 9, 9, 10, 10),
    skupina = rep(c("Ostrov A", "Ostrov B"), each = 9)
  )

plot_motivace <-
  ggplot2::ggplot(
    data = data_motivace,
    mapping = ggplot2::aes(
      x = pocet_tucnaku,
      y = 1
    )
  ) +
  ggbeeswarm::geom_beeswarm(
    mapping = ggplot2::aes(color = skupina),
    cex = 1,
    size = 5
  ) +
  ggplot2::facet_wrap(~skupina) +
  ggplot2::scale_x_continuous(breaks = 1:12) +
  ggplot2::scale_color_manual(
    values = c("Ostrov A" = col_median_line, "Ostrov B" = col_highlight)
  ) +
  ggplot2::labs(
    x = "Počet tučňáků (na průzkum)",
    y = "",
    title = "Stejný průměr — ale úplně jiný tvar dat"
  ) +
  ggplot2::coord_cartesian(ylim = c(0.9, 1.1)) +
  ggplot2::theme_minimal() +
  ggplot2::theme(
    axis.text.y = ggplot2::element_blank(),
    axis.ticks.y = ggplot2::element_blank(),
    panel.grid.major.y = ggplot2::element_blank(),
    legend.position = "none"
  ) +
  ggview::canvas(
    width = 1600,
    height = 800,
    units = "px"
  )

ggview::save_ggplot(
  plot = plot_motivace,
  file = here::here(
    path_materials,
    "motivace.png"
  )
)
```

```{r}
#| label: zobrazit motivace
#| echo: false
include_local_figure("motivace.png")
```

::: {.fragment}
Ostrov A má průzkumy soustředěné kolem 7 – symetrická, stabilní kolonie. Ostrov B má průzkumy buď velmi malé, nebo velmi velké – to může signalizovat sezónní rozdíly nebo nestabilitu kolonie. **Stejné číslo, zásadně odlišná biologie.**
:::

## Proč nejdřív vizualizovat?

::: {.blockquote}
Vždy nejdřív vizualizujte.
:::

## Bodový graf (beeswarm)

Každý bod = jeden průzkum. Vidíme **všechna data** najednou.

```{r}
#| ref.label: "zobrazit staticky graf"
#| echo: false
```

::: {.incremental}
- vidíme **každou hodnotu** zvlášť
- odhaluje **tvar distribuce** (kde jsou hodnoty nahloučené)
- snadno odhalí **odlehlé hodnoty**
:::

## Otázka k zamyšlení

Bodový graf ukazuje každý průzkum zvlášť.
Kdybychom průzkumy seskupili do „košů" po 5 tučňácích, co by znázorňovala výška sloupce?

- A) Průměrný počet tučňáků v daném koši
- B) Počet průzkumů, které spadají do daného koše
- C) Celkový počet tučňáků v daném koši

## Histogram

Skupinujeme průzkumy do „košů“ podle počtu tučňáků. Výška sloupce = počet průzkumů v daném koši.

```{r}
#| label: vytvorit histogram
#| echo: false
#| eval: true
#| message: false
#| warning: false
plot_pocet_tucnaku_histogram <-
  ggplot2::ggplot(
    data = data_poctu_tucnaku,
    mapping = ggplot2::aes(
      x = pocet_tucnaku
    )
  ) +
  ggplot2::geom_histogram(
    binwidth = 1,
    fill = col_data,
    color = "white"
  ) +
  ggplot2::labs(
    x = "Počet tučňáků (na průzkum)",
    y = "Počet průzkumů"
  ) +
  ggplot2::theme_minimal() +
  ggplot2::scale_x_continuous(
    breaks = seq(0, 55, by = 5)
  ) +
  ggview::canvas(
    width = 1600,
    height = 800,
    units = "px"
  )

ggview::save_ggplot(
  plot = plot_pocet_tucnaku_histogram,
  file = here::here(
    path_materials,
    "pocet_tucnaku_histogram.png"
  ))
```

```{r}
#| label: zobrazit histogram
#| echo: false
include_local_figure("pocet_tucnaku_histogram.png")
```

::: {.incremental}
- ukazuje, kde jsou hodnoty **nahloučené**
- odhaluje **symetrii** nebo asymetrii distribuce
- závisí na šířce koše (`binwidth`) – vyzkoušejte různé hodnoty
:::

## Graf hustoty

Graf hustoty (density plot) je „vyhlazený“ histogram – neukazuje počty, ale **relativní četnost** hodnot.

```{r}
#| label: vytvorit hustotu
#| echo: false
#| eval: true
#| message: false
#| warning: false
plot_pocet_tucnaku_hustota <-
  ggplot2::ggplot(
    data = data_poctu_tucnaku,
    mapping = ggplot2::aes(
      x = pocet_tucnaku
    )
  ) +
  ggplot2::geom_density(
    fill = col_data,
    alpha = 0.4,
    color = col_data
  ) +
  ggplot2::labs(
    x = "Počet tučňáků (na průzkum)",
    y = "Hustota"
  ) +
  ggplot2::theme_minimal() +
  ggplot2::scale_x_continuous(
    breaks = seq(0, 55, by = 5)
  ) +
  ggview::canvas(
    width = 1600,
    height = 800,
    units = "px"
  )

ggview::save_ggplot(
  plot = plot_pocet_tucnaku_hustota,
  file = here::here(
    path_materials,
    "pocet_tucnaku_hustota.png"
  ))
```

```{r}
#| label: zobrazit hustotu
#| echo: false
include_local_figure("pocet_tucnaku_hustota.png")
```

::: {.incremental}
- „vyhlazená" verze histogramu – nezávisí na šířce koše
- ukazuje **relativní četnost**: kde jsou hodnoty pravděpodobnější
- vhodný pro porovnání **více skupin** najednou
:::

## Jak interpretujeme tento graf?

```{r}
#| label: interpretace-histogramu
#| echo: false
include_local_figure("pocet_tucnaku_histogram.png")
```

*Co o datech sděluje tento histogram?*

::: {.incremental}
- Kde jsou průzkumy nejčastější?
- Je distribuce symetrická nebo asymetrická?
- Který graf (bodový / histogram / hustota) byl pro vás nejinformativnější?
:::

# Deskriptivní statistiky

## Čísla místo obrázků

Grafy jsou skvělé — ale v publikaci nebo při srovnání desítek skupin potřebujeme data popsat **jedním číslem**. Jaké číslo zvolit?

## Deskriptivní statistiky

### Minimum 

Minimum nám říká, kolik tučňáků měl průzkum s nejnižším počtem tučňáků.

<br>


:::: {.columns}

::: {.column width="50%"}
```{r}
#| label: minimum
#| echo: true
min(pocet_tucnaku)
```

:::

::: {.column width="50%" .fragment}

```{r}
#| label: minimum v grafu
#| echo: false
plot_pocet_tucnaku_minimum <-
plot_pocet_tucnaku_full +
  ggplot2::geom_hline(
    yintercept = min(pocet_tucnaku),
    color = col_highlight,
    linetype = "dashed"
  ) +
  ggplot2::labs(
    title = stringr::str_glue(
      "Minimum: {min(pocet_tucnaku)} tučňáků"
    )
  )

ggview::save_ggplot(
  plot = plot_pocet_tucnaku_minimum,
  file = here::here(
    path_materials,
    "pocet_tucnaku_minimum.png"
  ))
```


```{r}
#| label: zobrazit minimum v grafu
#| echo: false
include_local_figure("pocet_tucnaku_minimum.png")
```
:::

::::


## Deskriptivní statistiky

### Maximum 

Maximum nám říká, kolik tučňáků měl průzkum s nejvyšším počtem tučňáků.

<br>

:::: {.columns}

::: {.column width="50%"}
```{r}
#| label: maximum
#| echo: true
max(pocet_tucnaku)
```

:::

::: {.column width="50%"}

```{r}
#| label: maximum v grafu
#| echo: false
plot_pocet_tucnaku_maximum <-
  plot_pocet_tucnaku_full +
  ggplot2::geom_hline(
    yintercept = max(pocet_tucnaku),
    color = col_highlight,
    linetype = "dashed"
  ) +
  ggplot2::labs(
    title = stringr::str_glue(
      "Maximum: {max(pocet_tucnaku)} tučňáků"
    )
  )

ggview::save_ggplot(
  plot = plot_pocet_tucnaku_maximum,
  file = here::here(
    path_materials,
    "pocet_tucnaku_maximum.png"
  ))
```


```{r}
#| label: zobrazit maximum v grafu
#| echo: false
include_local_figure("pocet_tucnaku_maximum.png")
```
:::

::::

## Percentily

Percentil říká, jakou hodnotu nepřesahuje dané procento dat.

::: {.incremental}

- **0. percentil** = minimum
- **50. percentil** = polovina průzkumů má méně, polovina více
- **100. percentil** = maximum

:::

::: {.fragment}

```{r}
#| label: percentily priklad
#| echo: true
quantile(pocet_tucnaku, probs = c(0, 0.25, 0.50, 0.75, 1))
```

:::

::: {.fragment}

::: {.blockquote}
Percentily rozdělují data na části – 25. a 75. percentil jsou zvláště důležité.
:::

:::

## Deskriptivní statistiky

### Medián

Medián je **50. percentil** – polovina průzkumů má méně tučňáků, polovina více.

<br>

:::: {.columns}

::: {.column width="50%"}
```{r}
#| label: median
#| echo: true
median(pocet_tucnaku)
```
:::

::: {.column width="50%"}

```{r}
#| label: median v grafu
#| echo: false
plot_pocet_tucnaku_median <-
  plot_pocet_tucnaku_full +
  ggplot2::geom_hline(
    yintercept = median(pocet_tucnaku),
    color = col_median_line,
    linetype = "dashed"
  ) +
  ggplot2::labs(
    title = stringr::str_glue(
      "Medián: {median(pocet_tucnaku)} tučňáků"
    )
  )

ggview::save_ggplot(
  plot = plot_pocet_tucnaku_median,
  file = here::here(
    path_materials,
    "pocet_tucnaku_median.png"
  ))
```

```{r}
#| label: zobrazit median v grafu
#| echo: false
include_local_figure("pocet_tucnaku_median.png")
```
:::

::::

## Mezikvartilové rozpětí (IQR)

**Q1** = 25. percentil, **Q3** = 75. percentil.

IQR = Q3 - Q1 – rozpětí prostřední poloviny dat.

<br>

:::: {.columns}

::: {.column width="50%"}

```{r}
#| label: iqr priklad
#| echo: true
quantile(pocet_tucnaku, 0.25) # Q1
quantile(pocet_tucnaku, 0.75) # Q3
IQR(pocet_tucnaku) # Q3 - Q1
```

:::

::: {.column width="50%"}

```{r}
#| label: iqr v grafu
#| echo: false
#| eval: true
#| message: false
#| warning: false
plot_pocet_tucnaku_iqr <-
  plot_pocet_tucnaku_full +
  ggplot2::annotate(
    geom = "rect",
    xmin = -Inf,
    xmax = Inf,
    ymin = quantile(pocet_tucnaku, 0.25),
    ymax = quantile(pocet_tucnaku, 0.75),
    fill = col_data,
    alpha = 0.2
  ) +
  ggplot2::geom_hline(
    yintercept = quantile(pocet_tucnaku, 0.25),
    color = col_data,
    linetype = "dashed"
  ) +
  ggplot2::geom_hline(
    yintercept = quantile(pocet_tucnaku, 0.75),
    color = col_data,
    linetype = "dashed"
  ) +
  ggplot2::labs(
    title = stringr::str_glue(
      "Q1: {quantile(pocet_tucnaku, 0.25)},  Q3: {quantile(pocet_tucnaku, 0.75)},  IQR: {IQR(pocet_tucnaku)}"
    )
  )

ggview::save_ggplot(
  plot = plot_pocet_tucnaku_iqr,
  file = here::here(
    path_materials,
    "pocet_tucnaku_iqr.png"
  ))
```

```{r}
#| label: zobrazit iqr v grafu
#| echo: false
include_local_figure("pocet_tucnaku_iqr.png")
```

:::

::::

::: {.fragment}

::: {.blockquote}
IQR je odolný vůči odlehlým hodnotám – popisuje **prostřední 50 %** dat.
:::

:::

## Deskriptivní statistiky

### Průměr

Průměr (mean) nám říká, jaký je typický počet tučňáků přes všechny průzkumy.

<br>

:::: {.columns}

::: {.column width="50%"}
```{r}
#| label: prumer
#| echo: true
mean(pocet_tucnaku)
```
:::

::: {.column width="50%"}

```{r}
#| label: prumer v grafu
#| echo: false
plot_pocet_tucnaku_prumer <-
  plot_pocet_tucnaku_full +
  ggplot2::geom_hline(
    yintercept = mean(pocet_tucnaku),
    color = col_highlight,
    linetype = "dashed"
  ) +
  ggplot2::labs(
    title = stringr::str_glue(
      "Průměr: {round(mean(pocet_tucnaku), 1)} tučňáků"
    )
  )

ggview::save_ggplot(
  plot = plot_pocet_tucnaku_prumer,
  file = here::here(
    path_materials,
    "pocet_tucnaku_prumer.png"
  ))
```

```{r}
#| label: zobrazit prumer v grafu
#| echo: false
include_local_figure("pocet_tucnaku_prumer.png")
```
:::

::::

## Otázka k zamyšlení

Přidáme do dat jeden průzkum s **90 tučňáky**. Jak se změní průměr a medián?

- A) Oba se zvýší přibližně stejně
- B) Průměr se zvýší výrazně, medián jen mírně
- C) Medián se zvýší výrazně, průměr jen mírně

## Průměr vs. Medián

Průměr a medián mohou být velmi odlišné, pokud jsou v datech **odlehlé hodnoty** (outliers).

::: {.fragment}

Co kdybychom přidali neobyčlý průzkum s 90 tučňáky?

:::

```{r}
#| label: vytvorit dataset s outlierem
#| echo: false
#| eval: true
#| message: false
#| warning: false
pocet_tucnaku_outlier <-
  c(pocet_tucnaku, 90L)
```

:::: {.columns .fragment}

::: {.column width="50%"}

```{r}
#| label: prumer vs median bez outlieru
#| echo: true
mean(pocet_tucnaku)
median(pocet_tucnaku)
```

**Bez odlehlé hodnoty**
:::

::: {.column width="50%"}

```{r}
#| label: prumer vs median s outlierem
#| echo: true
mean(pocet_tucnaku_outlier)
median(pocet_tucnaku_outlier)
```

**S odlehlou hodnotou**
:::

::::

::: {.fragment}

::: {.blockquote}
Průměr je citlivý na odlehlé hodnoty. Medián je odolnejší – popisuje „typický“ případ lépe, pokud data nejsou symetrická.
:::

:::

## Rozptyl a směrodatná odchylka

Min, max, průměr a medián nám říkají, kde jsou data. Ale jak moc jsou data **rozptýlena**?

::: {.fragment}

Směrodatná odchylka (standard deviation) nám říká, jak daleko jsou typicky hodnoty od průměru.

:::

<br>

:::: {.columns .fragment}

::: {.column width="50%"}
```{r}
#| label: sd a var
#| echo: true
sd(pocet_tucnaku)
var(pocet_tucnaku)
```

::: {.fragment}
Rozptyl (variance) = SD². V praxi se většinou používá SD – je ve stejných jednotkách jako data.
:::

:::

::: {.column width="50%"}

```{r}
#| label: sd v grafu
#| echo: false
plot_pocet_tucnaku_sd <-
  plot_pocet_tucnaku_full +
  ggplot2::annotate(
    geom = "rect",
    xmin = -Inf,
    xmax = Inf,
    ymin = mean(pocet_tucnaku) - sd(pocet_tucnaku),
    ymax = mean(pocet_tucnaku) + sd(pocet_tucnaku),
    fill = col_highlight,
    alpha = 0.15
  ) +
  ggplot2::geom_hline(
    yintercept = mean(pocet_tucnaku),
    color = col_highlight,
    linetype = "dashed"
  ) +
  ggplot2::labs(
    title = stringr::str_glue(
      "Průměr: {round(mean(pocet_tucnaku), 1)},  SD: {round(sd(pocet_tucnaku), 1)}"
    )
  )

ggview::save_ggplot(
  plot = plot_pocet_tucnaku_sd,
  file = here::here(
    path_materials,
    "pocet_tucnaku_sd.png"
  ))
```

```{r}
#| label: zobrazit sd v grafu
#| echo: false
include_local_figure("pocet_tucnaku_sd.png")
```

:::

::::

## Proč je SD důležité?

Dvě skupiny průzkumů mohou mít **stejný průměr**, ale velmi **různě rozptýlená** data.

```{r}
#| label: data porovnani sd
#| echo: false
#| eval: true
#| message: false
#| warning: false
set.seed(900723)

mean_val <- 8  # pevný průměr pro obe skupiny

sim_mala_sd <- rnorm(n = 100, mean = 8, sd = 0.8) 

sim_mala_sd <- sim_mala_sd - mean(sim_mala_sd) + mean_val

sim_velka_sd <- rnorm(n = 100, mean = 8, sd = 3)  

sim_velka_sd <- sim_velka_sd - mean(sim_velka_sd) + mean_val

data_mala_sd <-
  tibble::tibble(
    pocet_tucnaku_sim = sim_mala_sd,
    skupina = "Malé SD"
  )

data_velka_sd <-
  tibble::tibble(
    pocet_tucnaku_sim = sim_velka_sd,
    skupina = "Velké SD"
  )

data_porovnani_sd <-
  dplyr::bind_rows(
    data_mala_sd,
    data_velka_sd
  )
```

```{r}
#| label: graf porovnani sd
#| echo: false
#| eval: true
#| message: false
#| warning: false
plot_porovnani_sd <-
  ggplot2::ggplot(
    data = data_porovnani_sd,
    mapping = ggplot2::aes(
      x = pocet_tucnaku_sim,
      fill = skupina
    )
  ) +
  ggplot2::geom_histogram(
    binwidth = 1,
    color = "white",
    alpha = 0.8
  ) +
  ggplot2::scale_fill_manual(
    values = c("Malé SD" = col_median_line, "Velké SD" = col_highlight)
  ) +
  ggplot2::facet_wrap(
    ~skupina,
    ncol = 2
  ) +
  ggplot2::geom_vline(
    data = data_porovnani_sd |>
      dplyr::group_by(skupina) |>
      dplyr::summarise(prumer = mean(pocet_tucnaku_sim)),
    mapping = ggplot2::aes(xintercept = prumer),
    color = col_highlight,
    linetype = "dashed",
    linewidth = 1
  ) +
  ggplot2::labs(
    x = "Počet tučňáků (na průzkum)",
    y = "Počet průzkumů",
    title = stringr::str_glue(
      "Průměr je stejný, SD se liší"
    )
  ) +
  ggplot2::theme_minimal() +
  ggplot2::theme(
    legend.position = "none"
  ) +
  ggview::canvas(
    width = 1600,
    height = 800,
    units = "px"
  )

ggview::save_ggplot(
  plot = plot_porovnani_sd,
  file = here::here(
    path_materials,
    "porovnani_sd.png"
  ))
```

```{r}
#| label: zobrazit porovnani sd
#| echo: false
include_local_figure("porovnani_sd.png")
```

::: {.blockquote}
Stejný průměr ≠ stejná data. Směrodatná odchylka nám říká, jak moc jsou data „roztažená“.
:::

# Statistiky jako vizualizace

## Od statistik ke grafu

Průměr – SD jsme viděli jako čísla a jako pásmo na grafu.

:::: {.columns}

::: {.column width="50%"}
```{r}
#| ref.label: "zobrazit sd v grafu"
#| echo: false
```

:::

::: {.column width="50%"}
```{r}
#| label: prumer jako vizualizace
#| echo: false
#|

sd_pocet_tucnaku <- sd(pocet_tucnaku)
mean_pocet_tucnaku <- mean(pocet_tucnaku)
range_pocet_tucnaku <- range(pocet_tucnaku)

plot_pocet_tucnaku_prumer_vizualizace <-
  ggplot2::ggplot() +
  ggplot2::geom_pointrange(
    data = tibble::tibble(
      x = 1,
      y = mean_pocet_tucnaku,
      ymin = mean_pocet_tucnaku - sd_pocet_tucnaku,
      ymax = mean_pocet_tucnaku + sd_pocet_tucnaku
    ),
    mapping = ggplot2::aes(
      x = x,
      y = y,
      ymin = ymin,
      ymax = ymax
    ),
    fill = col_highlight,
    alpha = 0.15,
    linewidth = 1,
    size = 1
  ) +
  ggplot2::geom_point(
    data = tibble::tibble(
      x = 1,
      y = mean_pocet_tucnaku,
    ),
    mapping = ggplot2::aes(x = x, y = y),
    color = col_highlight,
    size = 5
  ) +
  ggplot2::labs(
    y = "Počet tučňáků (na průzkum)",
    x = ""
  ) +
  ggplot2::theme_minimal() +
  ggplot2::scale_y_continuous(
    breaks = seq(0, 55, by = 5),
  ) +
  ggplot2::scale_x_continuous(
    breaks = seq(0, 55, by = 5)
  ) +
  ggplot2::theme(
    axis.text.y = ggplot2::element_blank(),
    axis.ticks.y = ggplot2::element_blank(),
    panel.grid.major.y = ggplot2::element_blank(),
    panel.grid.minor.y = ggplot2::element_blank()
  ) +
  ggplot2::coord_flip(
    xlim = c(0.8, 1.2),
    ylim = c(10, 45)
  ) +
  ggview::canvas(
    width = 1600,
    height = 800,
    units = "px"
  )

ggview::save_ggplot(
  plot = plot_pocet_tucnaku_prumer_vizualizace,
  file = here::here(
    path_materials,
    "plot_pocet_tucnaku_prumer_vizualizace.png"
  )
)
```


```{r}
#| label: zobrazit prumer jako vizualizace
#| echo: false
include_local_figure("plot_pocet_tucnaku_prumer_vizualizace.png")
```

:::

::::


## Od statistik ke grafu

::: {.fragment}

Co kdybychom statistiky **nakreslili jako tvar**?

:::

## Krabicový graf (boxplot) – krok 1

Začneme s tím, co už známe: **medián**.

```{r}
#| label: boxplot krok1 graf
#| echo: false
#| eval: true
#| message: false
#| warning: false
med_val <- median(pocet_tucnaku)
q1_val <- quantile(pocet_tucnaku, 0.25)
q3_val <- quantile(pocet_tucnaku, 0.75)
whisker_lo <- max(min(pocet_tucnaku), q1_val - 1.5 * (q3_val - q1_val))
whisker_hi <- min(max(pocet_tucnaku), q3_val + 1.5 * (q3_val - q1_val))

plot_boxplot_krok1 <-
  plot_pocet_tucnaku_full +
  ggplot2::geom_segment(
    ggplot2::aes(x = 0.8, xend = 1.2, y = med_val, yend = med_val),
    color = col_median_line,
    linewidth = 1.5
  ) +
  ggplot2::labs(
    title = stringr::str_glue("Medián: {med_val}")
  )

ggview::save_ggplot(
  plot = plot_boxplot_krok1,
  file = here::here(
    path_materials,
    "boxplot_krok1.png"
  ))
```

```{r}
#| label: zobrazit boxplot krok1
#| echo: false
include_local_figure("boxplot_krok1.png")
```

## Krabicový graf (boxplot) – krok 2

Přidáme **mezikvartilové rozpětí** (IQR): od 25. do 75. percentilu.

```{r}
#| label: boxplot krok2 graf
#| echo: false
#| eval: true
#| message: false
#| warning: false
plot_boxplot_krok2 <-
  plot_pocet_tucnaku_full +
  ggplot2::annotate(
    geom = "rect",
    xmin = 0.8,
    xmax = 1.2,
    ymin = q1_val,
    ymax = q3_val,
    fill = col_data,
    alpha = 0.4,
    color = col_data
  ) +
  ggplot2::geom_segment(
    ggplot2::aes(x = 0.8, xend = 1.2, y = med_val, yend = med_val),
    color = col_median_line,
    linewidth = 1.5
  ) +
  ggplot2::labs(
    title = stringr::str_glue(
      "Medián: {med_val},  Q1: {q1_val},  Q3: {q3_val},  IQR: {q3_val - q1_val}"
    )
  )

ggview::save_ggplot(
  plot = plot_boxplot_krok2,
  file = here::here(
    path_materials,
    "boxplot_krok2.png"
  ))
```

```{r}
#| label: zobrazit boxplot krok2
#| echo: false
include_local_figure("boxplot_krok2.png")
```

## Krabicový graf (boxplot) – krok 3

Přidáme **vousy** (1,5× IQR od krabice) a **odlehlé hodnoty** (body mimo vousy).

```{r}
#| label: boxplot krok3 graf
#| echo: false
#| eval: true
#| message: false
#| warning: false
outlier_data <-
  data_poctu_tucnaku |>
  dplyr::filter(
    pocet_tucnaku < whisker_lo | pocet_tucnaku > whisker_hi
  )

plot_boxplot_krok3 <-
  plot_pocet_tucnaku_full +
  ggplot2::annotate(
    geom = "rect",
    xmin = 0.8,
    xmax = 1.2,
    ymin = q1_val,
    ymax = q3_val,
    fill = col_data,
    alpha = 0.4,
    color = col_data
  ) +
  ggplot2::geom_segment(
    ggplot2::aes(x = 1, xend = 1, y = q3_val, yend = whisker_hi),
    color = col_data,
    linewidth = 1
  ) +
  ggplot2::geom_segment(
    ggplot2::aes(x = 1, xend = 1, y = q1_val, yend = whisker_lo),
    color = col_data,
    linewidth = 1
  ) +
  ggplot2::geom_segment(
    ggplot2::aes(x = 0.8, xend = 1.2, y = med_val, yend = med_val),
    color = col_median_line,
    linewidth = 1.5
  ) +
  ggplot2::geom_point(
    data = outlier_data,
    ggplot2::aes(y = pocet_tucnaku, x = 1),
    color = col_highlight,
    size = 2,
    shape = 1
  ) +
  ggplot2::labs(
    title = "Medián + IQR + vousy + odlehlé hodnoty"
  )

ggview::save_ggplot(
  plot = plot_boxplot_krok3,
  file = here::here(
    path_materials,
    "boxplot_krok3.png"
  ))
```

```{r}
#| label: boxplot krok3 standardni
#| echo: false
#| eval: true
#| message: false
#| warning: false
plot_pocet_tucnaku_boxplot <-
  plot_pocet_tucnaku_full +
  ggplot2::geom_boxplot(
    fill = col_data,
    alpha = 0.5,
    width = 0.3,
    outlier.shape = NA
  )

ggview::save_ggplot(
  plot = plot_pocet_tucnaku_boxplot,
  file = here::here(
    path_materials,
    "pocet_tucnaku_boxplot.png"
  ))
```

:::: {.columns}

::: {.column width="50%"}
```{r}
#| label: zobrazit boxplot krok3
#| echo: false
include_local_figure("boxplot_krok3.png")
```

:::

::: {.column width="50%" .fragment}
- Tlustá čára = **medián**
- Krabice = **IQR** (Q1–Q3)
- Vousy = 1,5× IQR od krabice
- Body = **odlehlé hodnoty**

::: {.fragment}
*Toto je standardní ggplot2 boxplot – totéž, akorát nakreslený automaticky.*
:::

:::

::::

## Krabicový graf 
```{r}
#| label: vytvorit boxplot s beeswarm
#| echo: false
#| eval: true
#| message: false
#| warning: false
plot_pocet_tucnaku_boxplot <-
  ggplot2::ggplot(
    data = data_poctu_tucnaku,
    mapping = ggplot2::aes(
      y = pocet_tucnaku,
      x = 1
    )
  ) +
  ggplot2::geom_boxplot(
    fill = col_data,
    alpha = 0.3,
    width = 0.3
  ) +
  ggplot2::theme_minimal() +
  ggplot2::scale_y_continuous(
    breaks = seq(0, 55, by = 5)
  ) +
  ggplot2::theme(
    axis.text.y = ggplot2::element_blank(),
    axis.ticks.y = ggplot2::element_blank(),
    panel.grid.major.y = ggplot2::element_blank(),
    panel.grid.minor.y = ggplot2::element_blank()
  ) +
  ggplot2::labs(
    y = "Počet tučňáků (na průzkum)",
    x = ""
  ) +
  ggplot2::coord_flip(
    xlim = c(0.8, 1.2),
    ylim = c(10, 45)
  ) +
  ggview::canvas(
    width = 1600,
    height = 800,
    units = "px"
  )


ggview::save_ggplot(
  plot = plot_pocet_tucnaku_boxplot,
  file = here::here(
    path_materials,
    "pocet_tucnaku_boxplot.png"
  )
)
```

```{r}
#| label: zobrazit boxplot s beeswarm
#| echo: false
include_local_figure("pocet_tucnaku_boxplot.png")
```

::: {.blockquote}
Boxplot není nový koncept – je to jen statistiky, které znáte, nakreslený jako tvar.
:::

## Diskuze se sousedem (2 min)

Kamarád říká: „Přece víme průměr a SD — proč bychom kreslili boxplot?"

*Diskutujte se sousedem. Co byste mu odpověděli?*

# Typy proměnných

```{r}
#| label: data pro typy promennych
#| echo: false
#| eval: true
#| message: false
#| warning: false
# Spojitá: délka zobáku v mm (reálná data)
delka_zobaku <-
  data_tucnaci_prez[["bill_length_mm"]] |>
  as.numeric()

data_delka_zobaku <-
  tibble::tibble(
    delka_zobaku = delka_zobaku
  )

# Nominální: druh tučňáka
druh_tucnaku <-
  as.character(data_tucnaci_prez[["species"]])

data_druh_tucnaku <-
  tibble::tibble(
    druh_tucnaku = druh_tucnaku
  )

# Ordinální: hmotnostní kategorie
vec_thresholds <-
  quantile(
    data_tucnaci_prez[["body_mass_g"]],
    probs = c(0.25, 0.8)
  )

kategorie_hmotnosti <-
  dplyr::case_when(
    data_tucnaci_prez[["body_mass_g"]] <= vec_thresholds[[1]] ~ "malý",
    data_tucnaci_prez[["body_mass_g"]] <= vec_thresholds[[2]] ~ "střední",
    TRUE ~ "velký"
  ) |>
  factor(
    levels = c("malý", "střední", "velký"),
    ordered = TRUE
  )

data_kategorie_hmotnosti <-
  tibble::tibble(
    kategorie_hmotnosti = kategorie_hmotnosti
  )
```

## Proč rozlišujeme typy proměnných?

Typ proměnné určuje:

::: {.incremental}

- jaké **statistiky** dávají smysl (průměr počtu tučňáků ano; průměr druhu tučňáka ne)
- jakou **vizualizaci** zvolíme (beeswarm pro čísla, sloupcový graf pro kategorie)
- jak data správně **interpretujeme**

:::

## Kvantitativní – diskrétní

::: {.incremental}

- počet tučňáků na průzkum
- počet stromů v lese
- počet druhů ptáků na lokalitě
- počet planet ve Sluneční soustavě

:::

::: {.fragment}

::: {.blockquote}
Proměnná nabývající pouze **celočíselných** hodnot – nelze mít 7,3 stromu.
:::

:::

## Kvantitativní – diskrétní

```{r}
#| label: diskretni priklad
#| echo: true
pocet_tucnaku <-
  c(10L, 18L, 16L, 20L) # celá čísla
```

::: {.fragment}

Vizualizace: beeswarm nebo histogram.

```{r}
#| label: zobrazit diskretni histogram
#| echo: false
include_local_figure("pocet_tucnaku_histogram.png")
```

:::

## Kvantitativní – spojitá

:::: {.columns}

::: {.column width="50%"}

::: {.incremental}

- délka zobáku tučňáka v mm
- teplota vzduchu
- množství srážek
- hmotnost zvířete

:::

::: {.fragment}

::: {.blockquote}
Proměnná nabývající **jakékoli hodnoty** v intervalu – délka může být 39,1 mm nebo 40,34 mm.
:::

:::

:::

::: {.column width="50%"}

```{r}
#| label: zobrazit schema zobaku
#| echo: false
include_local_figure("culmen_depth.png")
```

:::

::::

::: {.footer}
Artwork by [Allison Horst](https://allisonhorst.github.io/palmerpenguins/articles/art.html)
:::

## Kvantitativní – spojitá

```{r}
#| label: spojite priklad
#| echo: true
delka_zobaku <-
  c(39.1, 40.3, 36.7, 42.9) # desetinná čísla
```

::: {.fragment}

Různé vizualizace odhalují různé vlastnosti dat.

```{r}
#| label: vytvorit tri grafy spojite
#| echo: false
#| eval: true
#| message: false
#| warning: false
plot_delka_beeswarm <-
  ggplot2::ggplot(
    data = data_delka_zobaku,
    mapping = ggplot2::aes(
      x = delka_zobaku,
      y = 1
    )
  ) +
  ggbeeswarm::geom_beeswarm(
    cex = 0.8,
    color = col_data,
    alpha = 0.7
  ) +
  ggplot2::labs(
    x = "Délka zobáku (mm)",
    y = "",
    title = "Bodový graf"
  ) +
  ggplot2::theme_minimal() +
  ggplot2::theme(
    axis.text.y = ggplot2::element_blank(),
    axis.ticks.y = ggplot2::element_blank()
  )

plot_delka_histogram <-
  ggplot2::ggplot(
    data = data_delka_zobaku,
    mapping = ggplot2::aes(
      x = delka_zobaku
    )
  ) +
  ggplot2::geom_histogram(
    binwidth = 1,
    fill = col_data,
    color = "white"
  ) +
  ggplot2::labs(
    x = "Délka zobáku (mm)",
    y = "Počet",
    title = "Histogram"
  ) +
  ggplot2::theme_minimal()

plot_delka_hustota <-
  ggplot2::ggplot(
    data = data_delka_zobaku,
    mapping = ggplot2::aes(
      x = delka_zobaku
    )
  ) +
  ggplot2::geom_density(
    fill = col_data,
    alpha = 0.4,
    color = col_data
  ) +
  ggplot2::labs(
    x = "Délka zobáku (mm)",
    y = "Hustota",
    title = "Graf hustoty"
  ) +
  ggplot2::theme_minimal()

plot_delka_zobaku_tri <-
  cowplot::plot_grid(
    plot_delka_beeswarm,
    plot_delka_histogram,
    plot_delka_hustota,
    ncol = 3
  ) +
  ggview::canvas(
    width = 1600,
    height = 600,
    units = "px"
  )

ggview::save_ggplot(
  plot = plot_delka_zobaku_tri,
  file = here::here(
    path_materials,
    "delka_zobaku_tri.png"
  ))
```

```{r}
#| label: zobrazit tri grafy spojite
#| echo: false
include_local_figure("delka_zobaku_tri.png")
```

:::

## Otázka k zamyšlení

Vědci zapsali **druh tučňáka** u každého jedince: *Adelie*, *Chinstrap*, *Gentoo*.
Má smysl spočítat **průměrný druh tučňáka**?

- A) Ano — průměr funguje pro jakákoliv data
- B) Ne — druh tučňáka je kategorie, průměr nedává smysl
- C) Záleží na tom, kolik druhů máme

::: {.fragment}

::: {.blockquote}
Průměr lze spočítat jen pro **kvantitativní** proměnné. Pro kategorické proměnné používáme četnosti, podíly nebo modus.
:::

:::

## Kategorická – nominální

::: {.incremental}

- druh tučňáka (Adelie, Chinstrap, Gentoo)
- druh hmyzu (včela, čmelák, motýl)
- typ stanoviště (les, louka, mokřad)
- krevní skupina (A, B, AB, 0)

:::

::: {.fragment}

::: {.blockquote}
Proměnná, jejíž hodnoty **nelze seřadit** – „Adelie“ není více ani méně než „Chinstrap“.
:::

:::

## Kategorická – nominální

```{r}
#| label: nominalni priklad
#| echo: true
druh_tucnaku <-
  c("Adelie", "Chinstrap", "Adelie", "Gentoo")
```

::: {.fragment}

Každá kategorie dostane vlastní barvu – vizuální kód odpovídá realitě.

```{r}
#| label: definovat barvy kvetin
#| echo: false
#| eval: true
barvy_druhu <-
  c(
    "Adelie" = "#8A8A8A",
    "Chinstrap" = "#86579E",
    "Gentoo" = "#F3A712"
  )
```

```{r}
#| label: vytvorit bar nominalni
#| echo: false
#| eval: true
#| message: false
#| warning: false
plot_druh_tucnaku <-
  ggplot2::ggplot(
    data = data_druh_tucnaku,
    mapping = ggplot2::aes(
      x = druh_tucnaku,
      fill = druh_tucnaku
    )
  ) +
  ggplot2::geom_bar(
    color = "#2E2E2E"
  ) +
  ggplot2::scale_fill_manual(
    values = barvy_druhu
  ) +
  ggplot2::labs(
    x = "Druh tučňáka",
    y = "Počet průzkumů"
  ) +
  ggplot2::theme_minimal() +
  ggplot2::theme(
    legend.position = "none"
  ) +
  ggview::canvas(
    width = 1600,
    height = 800,
    units = "px"
  )

ggview::save_ggplot(
  plot = plot_druh_tucnaku,
  file = here::here(
    path_materials,
    "druh_tucnaku.png"
  ))
```

```{r}
#| label: zobrazit bar nominalni
#| echo: false
include_local_figure("druh_tucnaku.png")
```

:::

## Kategorická – nominální

Chceme ukázat **proporce** (ne počty)? Použijeme složený sloupcový graf nebo waffle.

```{r}
#| label: vytvorit proporce nominalni
#| echo: false
#| eval: true
#| message: false
#| warning: false
plot_barva_stacked <-
  ggplot2::ggplot(
    data = data_druh_tucnaku,
    mapping = ggplot2::aes(
      x = "",
      fill = druh_tucnaku
    )
  ) +
  ggplot2::geom_bar(
    position = "fill",
    color = "#2E2E2E"
  ) +
  ggplot2::scale_fill_manual(
    values = barvy_druhu,
    name = "Druh tučňáka"
  ) +
  ggplot2::scale_y_continuous(
    labels = scales::percent
  ) +
  ggplot2::labs(
    x = "",
    y = "Podíl",
    title = "Složený sloupcový graf"
  ) +
  ggplot2::theme_minimal()+
  ggplot2::theme(
    legend.position = "left"
  ) 

pocty_barev <-
  table(data_druh_tucnaku[["druh_tucnaku"]])

plot_barva_waffle <-
  waffle::waffle(
    parts = pocty_barev,
    rows = 10,
    color = barvy_druhu[names(pocty_barev)],
  ) +
  ggplot2::theme(
    legend.position = "none"
  ) +
  ggplot2::labs(
    subtitle = "(1 čtverec = 1 tučňák)"
  )

plot_proporce_combined <-
  cowplot::plot_grid(
    plot_barva_stacked,
    NULL,
    plot_barva_waffle, 
    ncol = 3,
    rel_widths = c(0.4, 0.1, 0.5)
  ) +
  ggview::canvas(
    width = 1600,
    height = 800,
    units = "px"
  )

ggview::save_ggplot(
  plot = plot_proporce_combined,
  file = here::here(
    path_materials,
    "druh_tucnaku_proporce.png"
  )
)
```

```{r}
#| label: zobrazit proporce nominalni
#| echo: false
include_local_figure("druh_tucnaku_proporce.png")
```

## Kategorická – ordinální

::: {.incremental}

- hmotnostní kategorie tučňáka (malý, střední, velký)
- školní klasifikace (1, 2, 3, 4, 5)
- souhlas s výrokem (zcela souhlasím – zcela nesouhlasím)
- fáze měsíce (nový – úplněk)

:::

::: {.fragment}

::: {.blockquote}
Proměnná s **pořadím**, ale vzdálenost mezi stupni **není nutně stejná** – „velký“ není přesně dvakrát víc než „malý“.
:::

:::

## Kategorická – ordinální

```{r}
#| label: ordinalni priklad
#| echo: true
kategorie_hmotnosti <-
  factor(
    c("střední", "velký", "malý", "velký"),
    levels = c("malý", "střední", "velký"),
    ordered = TRUE
  )
```

::: {.fragment}

Vizualizace: sloupcový graf s **seřazenou** osou.

```{r}
#| label: vytvorit bar ordinalni
#| echo: false
#| eval: true
#| message: false
#| warning: false
plot_kategorie_hmotnosti <-
  ggplot2::ggplot(
    data = data_kategorie_hmotnosti,
    mapping = ggplot2::aes(
      x = kategorie_hmotnosti
    )
  ) +
  ggplot2::geom_bar(
    fill = col_data
  ) +
  ggplot2::labs(
    x = "Kategorie hmotnosti tučňáka",
    y = "Počet tučňáků"
  ) +
  ggplot2::theme_minimal() +
  ggview::canvas(
    width = 1600,
    height = 600,
    units = "px"
  )

ggview::save_ggplot(
  plot = plot_kategorie_hmotnosti,
  file = here::here(
    path_materials,
    "kategorie_hmotnosti.png"
  ))
```

```{r}
#| label: zobrazit bar ordinalni
#| echo: false
include_local_figure("kategorie_hmotnosti.png")
```

:::

# Závěr

## Shrnutí

::: {.incremental}
- **Na tučňácích jsme viděli**: stejný průměr může skrývat zásadně odlišnou biologii — proto vždy nejdřív vizualizujeme
- **Vždy nejdřív vizualizujte** — grafy odhalují, co čísla skrývají
- **Průměr je citlivý na odlehlé hodnoty** — medián je odolnější
- **Boxplot** shrnuje medián, IQR, vousy a odlehlé hodnoty najednou
- **Typ proměnné** určuje správnou statistiku i vizualizaci
- **Střed ≠ popis variability** — potřebujeme obojí
:::

## Závěrečná otázka

Kdy byste **nepoužili průměr**?

::: {.incremental}
- Kdy data obsahují odlehlé hodnoty
- Kdy je distribuce silně asymetrická
- Kdy chcete popsat „typický" případ ve zkosených datech
:::

