---
format: 
  revealjs:
    slide-number: true
    theme: [default]
    embed-resources: true
    preview-links: false
    output-file: "presentation"
    output-ext: "html"
    highlight-style: github-light
---


```{r}
#| label: setup
#| include: false
options(htmltools.dir.version = FALSE)
knitr::opts_chunk$set(
  fig.width = 7,
  fig.height = 5,
  fig.align = "center",
  out.width = "100%"
)

if (!require("here")) install.packages("here")

library(here)

here::i_am("Presentation/presentation.qmd")

if (!require("tidyverse")) install.packages("tidyverse")
if (!require("ggbeeswarm")) install.packages("ggbeeswarm")
if (!require("ggview")) install.packages("ggview")
if (!require("magick")) install.packages("magick")
if (!require("cowplot")) install.packages("cowplot")
if (!require("waffle")) remotes::install_github("hrbrmstr/waffle")

library(tidyverse)
library(ggbeeswarm)
library(ggview)
library(magick)
library(cowplot)
library(waffle)


# source(
#  here::here("R/00_Config_file.R")
# )

path_materials <-
  "Presentation/Materials"

include_local_figure <- function(data_source) {
  knitr::include_graphics(
    path = here::here(
      path_materials,
      data_source
    ),
    error = TRUE
  )
}
```

```{r}
#| label: dynamic link generation
#| include: false
project_name <-
  basename(here::here())

# Create a cleaner display name for the lecture
display_name <-
  paste("Biostatistika", "-", project_name)

# Create dynamic URLs
github_url <-
  paste0(
    "https://github.com/CUNI-NATUR-Biostatistics/",
    project_name
  )

slides_url <-
  paste0(
    "https://CUNI-NATUR-Biostatistics.github.io/",
    project_name, "/"
  )
```

## Vizualizace dat a deskriptivní statistika

<br>

::: {.text-color-white .text-font-heading .text-size-heading1 .text-bold}
`r display_name`
:::

<br>

[👤](https://ondrejmottl.github.io/) Ondřej Mottl

[Moodle](https://dl2.cuni.cz/course/view.php?id=106)

## Výsledky učení

Po absolvování této přednášky budete schopni:

- Rozlišit typy proměnných 
- Zvolit odpovídající popis dat (deskriptivní statistiky)
- Zvolit vhodnou vizualizaci dat (grafy)

# Naše data

## Kopretiny

```{r}
include_local_figure("pexels-pixabay-67857.jpg")
```

::: {.footer}
Photo by [Pixabay](https://www.pexels.com/photo/white-daisy-flower-67857/) 
:::

## Kopretiny

Vydáme se na louku a začneme sbírat kopretiny.

::: {.fragment}

U každé kopretiny si zapíšeme **počet okvětních lístků**.

:::



## Kopretiny

Zapisujeme si počet okvětních lístků u kopretiny. Můžeme mít 5, 6, 7, 8, ... lístků.

::: {.fragment}
| Květina | Počet lístků |
| --- | --- |
| A | 8 |

:::

## Kopretiny

Zapisujeme si počet okvětních lístků u kopretiny. Můžeme mít 5, 6, 7, 8, ... lístků.

| Květina | Počet lístků |
| --- | --- |
| A | 8 |
| B | 6 |

## Kopretiny

Zapisujeme si počet okvětních lístků u kopretiny. Můžeme mít 5, 6, 7, 8, ... lístků.

| Květina | Počet lístků |
| --- | --- |
| A | 8 |
| B | 6 |
| C | 7 |

## Kopretiny

Zapisujeme si počet okvětních lístků u kopretiny. Můžeme mít 5, 6, 7, 8, ... lístků.

| Květina | Počet lístků |
| --- | --- |
| A | 8 |
| B | 6 |
| C | 7 |
| D | 8 |

## Kopretiny

Zapisujeme si počet okvětních lístků u kopretiny. Můžeme mít 5, 6, 7, 8, ... lístků.

| Květina | Počet lístků |
| --- | --- |
| A | 8 |
| B | 6 |
| C | 7 |
| D | 8 |
| ... | ... |

## Kopretiny

:::: {.columns}

::: {.column width="50%"}

<br>

```{r}
#| echo: true
#| eval: false
pocet_listku <-
  c(
    8 # květina A
  )
```
:::

::: {.column width="50%"}
| Květina | Počet lístků |
| --- | --- |
| A | 8 |

:::

::::



## Kopretiny

:::: {.columns}

::: {.column width="50%"}

<br>

```{r}
#| echo: true
#| eval: false
pocet_listku <-
  c(
    8, # květina A
    6 # květina B
  )
```
:::

::: {.column width="50%"}
| Květina | Počet lístků |
| --- | --- |
| A | 8 |
| B | 6 |
:::

::::

## Kopretiny

:::: {.columns}

::: {.column width="50%"}

<br>

```{r}
#| echo: true
#| eval: false
pocet_listku <-
  c(
    8, # květina A
    6, # květina B
    7, # květina C
    8,  # květina D
    ... # další květiny
  )
```
:::

::: {.column width="50%"}
| Květina | Počet lístků |
| --- | --- |
| A | 8 |
| B | 6 |
| C | 7 |
| D | 8 |
| ... | ... |

:::

::::

## Kopretiny

Nasbírali jsme 100 kopretin a zapsali počet lístků u každé z nich.

```{r}
#| label: udelat pracovni dataset
#| echo: false
#| eval: true
#| message: false
#| warning: false
set.seed(900723)

pocet_listku <-
  rnorm (
    n = 100,
    mean = 7.5,
    sd = 1.5
  ) |>
  round() 

data_pocet_listku <-
  tibble::tibble(
    pocet_listku = pocet_listku
  )  |>
  dplyr::mutate(
    pocet_nasbiranych_kopretin = dplyr::row_number()
  ) 
```

```{r}
#| label: definovat barvy
#| echo: false
#| eval: true
col_data <- "steelblue"
col_highlight <- "firebrick"
col_median_line <- "darkgreen"
```


```{r}
#| label: vytvorit graf
#| echo: false
#| eval: true
#| message: false
#| warning: false
plot_pocet_listku_full <-
  ggplot2::ggplot(
    data = data_pocet_listku,
    mapping = ggplot2::aes(
      y = pocet_listku,
      x = 1
    )
  ) +
  ggbeeswarm::geom_beeswarm(
    cex = 1.5,
    dodge.width = 0.5,
    color = col_data
  ) +
  ggplot2::labs(
    y = "Počet okvětních lístků",
    x = ""
  ) +
  ggplot2::theme_minimal() +
  ggplot2::scale_y_continuous(
    breaks = seq(0, 15, by = 1)
  ) +
  ggplot2::theme(
    axis.text.y = ggplot2::element_blank(),
    axis.ticks.y = ggplot2::element_blank(),
    panel.grid.major.y = ggplot2::element_blank(),
    panel.grid.minor.y = ggplot2::element_blank()
  ) +
  ggplot2::coord_flip(
    xlim = c(0.8, 1.2)
  ) +
  ggview::canvas(
    width = 1600,
    height = 800,
    units = "px"
  )

ggview::save_ggplot(
  plot = plot_pocet_listku_full,
  file = here::here(
    path_materials,
    "pocet_listku.png"
  )
)

vec_range_pocet_listku <-
  range(data_pocet_listku$pocet_listku)

vec_frame_files <-
  purrr::map_chr(
    .x = seq_len(nrow(data_pocet_listku)),
    .f = function(i) {
      file_temp <-
        tempfile(fileext = ".png")

      plot_frame <-
        ggplot2::ggplot(
          data = data_pocet_listku[seq_len(i), ],
          mapping = ggplot2::aes(
            y = pocet_listku,
            x = 1
          )
        ) +
        ggbeeswarm::geom_beeswarm(
          cex = 1.5,
          dodge.width = 0.5,
          color = col_data
        ) +
        ggplot2::labs(
          y = "Počet okvětních lístků",
          x = "",
          title = stringr::str_glue("Počet nasbíraných kopretin: {i}")
        ) +
        ggplot2::theme_minimal() +
        ggplot2::scale_y_continuous(
          breaks = seq(0, 15, by = 1),
          limits = vec_range_pocet_listku
        ) +
        ggplot2::theme(
          axis.text.y = ggplot2::element_blank(),
          axis.ticks.y = ggplot2::element_blank(),
          panel.grid.major.y = ggplot2::element_blank(),
          panel.grid.minor.y = ggplot2::element_blank()
        ) +
        ggplot2::coord_flip(
          xlim = c(0.8, 1.2)
        ) +
        ggview::canvas(
          width = 1600,
          height = 800,
          units = "px"
        )

      ggview::save_ggplot(
        plot = plot_frame,
        file = file_temp
      )

      file_temp
    }
  )

magick::image_read(vec_frame_files) |>
  magick::image_animate(fps = 5) |>
  magick::image_write(
    path = here::here(
      path_materials,
      "pocet_listku.gif"
    )
  )

unlink(vec_frame_files)
```

```{r}
#| label: zobrazit animaci
include_local_figure("pocet_listku.gif")
```



## Kopretiny

```{r}
#| label: zobrazit staticky graf
include_local_figure("pocet_listku.png")
```

## Kopretiny

Nyní máme data. Jak je **vizualizovat**?

# Vizualizace dat

## Proč nejdřív vizualizovat?

Mám dvě skupiny kopretin. Obě mají **průměrný počet lístků 7**:

```{r}
#| label: motivace statistiky
#| echo: true
#| eval: true
# Průměr skupiny A
mean(c(5, 6, 6, 7, 7, 7, 8, 8, 9))

# Průměr skupiny B
mean(c(4, 4, 5, 5, 7, 9, 9, 10, 10))
```

## Proč nejdřív vizualizovat?

```{r}
#| label: motivace data
#| echo: false
#| eval: true
#| message: false
#| warning: false
data_motivace <-
  tibble::tibble(
    pocet_listku = c(5, 6, 6, 7, 7, 7, 8, 8, 9, 4, 4, 5, 5, 7, 9, 9, 10, 10),
    skupina = rep(c("Skupina A", "Skupina B"), each = 9)
  )

plot_motivace <-
  ggplot2::ggplot(
    data = data_motivace,
    mapping = ggplot2::aes(
      x = pocet_listku,
      y = 1
    )
  ) +
  ggbeeswarm::geom_beeswarm(
    mapping = ggplot2::aes(color = skupina),
    cex = 1,
    size = 5
  ) +
  ggplot2::facet_wrap(~skupina) +
  ggplot2::scale_x_continuous(breaks = 1:12) +
  ggplot2::labs(
    x = "Počet okvětních lístků",
    y = "",
    title = "Stejný průměr — ale úplně jiný tvar dat"
  ) +
  ggplot2::coord_cartesian(ylim = c(0.9, 1.1)) +
  ggplot2::theme_minimal() +
  ggplot2::theme(
    axis.text.y = ggplot2::element_blank(),
    axis.ticks.y = ggplot2::element_blank(),
    panel.grid.major.y = ggplot2::element_blank(),
    legend.position = "none"
  ) +
  ggview::canvas(
    width = 1600,
    height = 800,
    units = "px"
  )

ggview::save_ggplot(
  plot = plot_motivace,
  file = here::here(
    path_materials,
    "motivace.png"
  )
)
```

```{r}
#| label: zobrazit motivace
#| echo: false
include_local_figure("motivace.png")
```

::: {.fragment}
Skupina A má hodnoty soustředěné kolem 7 – symetrická, kompaktní. Skupina B má hodnoty spíše na okrajích – buď malá, nebo velká, málokdy průměrná. **Stejné číslo, zásadně odlišná biologie.**
:::

## Proč nejdřív vizualizovat?

::: {.blockquote}
Vždy nejdřív vizualizujte.
:::

## Bodový graf (beeswarm)

Každý bod = jedna kopretina. Vidíme **všechna data** najednou.

```{r}
#| label: zobrazit beeswarm znovu
#| echo: false
include_local_figure("pocet_listku.png")
```

::: {.incremental}
- vidíme **každou hodnotu** zvlášť
- odhaluje **tvar distribuce** (kde jsou hodnoty nahloučené)
- snadno odhalí **odlehlé hodnoty**
:::

## Histogram

Skupinujeme kopretiny do „košů“ podle počtu lístků. Výška sloupce = počet kopretin v daném koši.

```{r}
#| label: vytvorit histogram
#| echo: false
#| eval: true
#| message: false
#| warning: false
plot_pocet_listku_histogram <-
  ggplot2::ggplot(
    data = data_pocet_listku,
    mapping = ggplot2::aes(
      x = pocet_listku
    )
  ) +
  ggplot2::geom_histogram(
    binwidth = 1,
    fill = col_data,
    color = "white"
  ) +
  ggplot2::labs(
    x = "Počet okvětních lístků",
    y = "Počet kopretin"
  ) +
  ggplot2::theme_minimal() +
  ggplot2::scale_x_continuous(
    breaks = seq(0, 15, by = 1)
  ) +
  ggview::canvas(
    width = 1600,
    height = 800,
    units = "px"
  )

ggview::save_ggplot(
  plot = plot_pocet_listku_histogram,
  file = here::here(
    path_materials,
    "pocet_listku_histogram.png"
  ))
```

```{r}
#| label: zobrazit histogram
#| echo: false
include_local_figure("pocet_listku_histogram.png")
```

::: {.incremental}
- ukazuje, kde jsou hodnoty **nahloučené**
- odhaluje **symetrii** nebo asymetrii distribuce
- závisí na šířce koše (`binwidth`) – vyzkoušejte různé hodnoty
:::

## Graf hustoty

Graf hustoty (density plot) je „vyhlazený“ histogram – neukazuje počty, ale **relativní četnost** hodnot.

```{r}
#| label: vytvorit hustotu
#| echo: false
#| eval: true
#| message: false
#| warning: false
plot_pocet_listku_hustota <-
  ggplot2::ggplot(
    data = data_pocet_listku,
    mapping = ggplot2::aes(
      x = pocet_listku
    )
  ) +
  ggplot2::geom_density(
    fill = col_data,
    alpha = 0.4,
    color = col_data
  ) +
  ggplot2::labs(
    x = "Počet okvětních lístků",
    y = "Hustota"
  ) +
  ggplot2::theme_minimal() +
  ggplot2::scale_x_continuous(
    breaks = seq(0, 15, by = 1)
  ) +
  ggview::canvas(
    width = 1600,
    height = 800,
    units = "px"
  )

ggview::save_ggplot(
  plot = plot_pocet_listku_hustota,
  file = here::here(
    path_materials,
    "pocet_listku_hustota.png"
  ))
```

```{r}
#| label: zobrazit hustotu
#| echo: false
include_local_figure("pocet_listku_hustota.png")
```

::: {.incremental}
- „vyhlazená" verze histogramu – nezávisí na šířce koše
- ukazuje **relativní četnost**: kde jsou hodnoty pravděpodobnější
- vhodný pro porovnání **více skupin** najednou
:::

# Deskriptivní statistiky

## Deskriptivní statistiky

### Minimum 

Minimum nám říká, kolik lístků měla ta kopretina s nejmenším počtem lístků.

<br>


:::: {.columns}

::: {.column width="50%"}
```{r}
#| label: minimum
#| echo: true
min(pocet_listku)
```

:::

::: {.column width="50%" .fragment}

```{r}
#| label: minimum v grafu
#| echo: false
plot_pocet_listku_minimum <-
plot_pocet_listku_full +
  ggplot2::geom_hline(
    yintercept = min(pocet_listku),
    color = col_highlight,
    linetype = "dashed"
  ) +
  ggplot2::labs(
    title = stringr::str_glue(
      "Minimum lístků: {min(pocet_listku)}"
    )
  )

ggview::save_ggplot(
  plot = plot_pocet_listku_minimum,
  file = here::here(
    path_materials,
    "pocet_listku_minimum.png"
  ))
```


```{r}
#| label: zobrazit minimum v grafu
#| echo: false
include_local_figure("pocet_listku_minimum.png")
```
:::

::::


## Deskriptivní statistiky

### Maximum 

Maximum nám říká, kolik lístků měla ta kopretina s největším počtem lístků.

<br>

:::: {.columns}

::: {.column width="50%"}
```{r}
#| label: maximum
#| echo: true
max(pocet_listku)
```

:::

::: {.column width="50%"}

```{r}
#| label: maximum v grafu
#| echo: false
plot_pocet_listku_maximum <-
  plot_pocet_listku_full +
  ggplot2::geom_hline(
    yintercept = max(pocet_listku),
    color = col_highlight,
    linetype = "dashed"
  ) +
  ggplot2::labs(
    title = stringr::str_glue(
      "Maximum lístků: {max(pocet_listku)}"
    )
  )

ggview::save_ggplot(
  plot = plot_pocet_listku_maximum,
  file = here::here(
    path_materials,
    "pocet_listku_maximum.png"
  ))
```


```{r}
#| label: zobrazit maximum v grafu
#| echo: false
include_local_figure("pocet_listku_maximum.png")
```
:::

::::

## Percentily

Percentil říká, jakou hodnotu nepřesahuje dané procento dat.

::: {.incremental}

- **0. percentil** = minimum
- **50. percentil** = polovina kopretin má méně, polovina více
- **100. percentil** = maximum

:::

::: {.fragment}

```{r}
#| label: percentily priklad
#| echo: true
quantile(pocet_listku, probs = c(0, 0.25, 0.50, 0.75, 1))
```

:::

::: {.fragment}

::: {.blockquote}
Percentily rozdělují data na části – 25. a 75. percentil jsou zvláště důležité.
:::

:::

## Deskriptivní statistiky

### Medián

Medián je **50. percentil** – polovina kopretin má méně lístků, polovina více.

<br>

:::: {.columns}

::: {.column width="50%"}
```{r}
#| label: median
#| echo: true
median(pocet_listku)
```
:::

::: {.column width="50%"}

```{r}
#| label: median v grafu
#| echo: false
plot_pocet_listku_median <-
  plot_pocet_listku_full +
  ggplot2::geom_hline(
    yintercept = median(pocet_listku),
    color = col_median_line,
    linetype = "dashed"
  ) +
  ggplot2::labs(
    title = stringr::str_glue(
      "Medián lístků: {median(pocet_listku)}"
    )
  )

ggview::save_ggplot(
  plot = plot_pocet_listku_median,
  file = here::here(
    path_materials,
    "pocet_listku_median.png"
  ))
```

```{r}
#| label: zobrazit median v grafu
#| echo: false
include_local_figure("pocet_listku_median.png")
```
:::

::::

## Mezikvartilové rozpětí (IQR)

**Q1** = 25. percentil, **Q3** = 75. percentil.

IQR = Q3 - Q1 – rozpětí prostřední poloviny dat.

<br>

:::: {.columns}

::: {.column width="50%"}

```{r}
#| label: iqr priklad
#| echo: true
quantile(pocet_listku, 0.25) # Q1
quantile(pocet_listku, 0.75) # Q3
IQR(pocet_listku)             # Q3 - Q1
```

:::

::: {.column width="50%"}

```{r}
#| label: iqr v grafu
#| echo: false
#| eval: true
#| message: false
#| warning: false
plot_pocet_listku_iqr <-
  plot_pocet_listku_full +
  ggplot2::annotate(
    geom = "rect",
    xmin = -Inf,
    xmax = Inf,
    ymin = quantile(pocet_listku, 0.25),
    ymax = quantile(pocet_listku, 0.75),
    fill = col_data,
    alpha = 0.2
  ) +
  ggplot2::geom_hline(
    yintercept = quantile(pocet_listku, 0.25),
    color = col_data,
    linetype = "dashed"
  ) +
  ggplot2::geom_hline(
    yintercept = quantile(pocet_listku, 0.75),
    color = col_data,
    linetype = "dashed"
  ) +
  ggplot2::labs(
    title = stringr::str_glue(
      "Q1: {quantile(pocet_listku, 0.25)},  Q3: {quantile(pocet_listku, 0.75)},  IQR: {IQR(pocet_listku)}"
    )
  )

ggview::save_ggplot(
  plot = plot_pocet_listku_iqr,
  file = here::here(
    path_materials,
    "pocet_listku_iqr.png"
  ))
```

```{r}
#| label: zobrazit iqr v grafu
#| echo: false
include_local_figure("pocet_listku_iqr.png")
```

:::

::::

::: {.fragment}

::: {.blockquote}
IQR je odolný vůči odlehlým hodnotám – popisuje **prostřední 50 %** dat.
:::

:::

## Deskriptivní statistiky

### Průměr

Průměr (mean) nám říká, jaká je typická hodnota počtu lístků přes všechny kopretiny.

<br>

:::: {.columns}

::: {.column width="50%"}
```{r}
#| label: prumer
#| echo: true
mean(pocet_listku)
```
:::

::: {.column width="50%"}

```{r}
#| label: prumer v grafu
#| echo: false
plot_pocet_listku_prumer <-
  plot_pocet_listku_full +
  ggplot2::geom_hline(
    yintercept = mean(pocet_listku),
    color = col_highlight,
    linetype = "dashed"
  ) +
  ggplot2::labs(
    title = stringr::str_glue(
      "Průměr lístků: {round(mean(pocet_listku), 1)}"
    )
  )

ggview::save_ggplot(
  plot = plot_pocet_listku_prumer,
  file = here::here(
    path_materials,
    "pocet_listku_prumer.png"
  ))
```

```{r}
#| label: zobrazit prumer v grafu
#| echo: false
include_local_figure("pocet_listku_prumer.png")
```
:::

::::

## Průměr vs. Medián

Průměr a medián mohou být velmi odlišné, pokud jsou v datech **odlehlé hodnoty** (outliers).

::: {.fragment}

Co kdybychom sebrali opravdu divnou kopretinu s 50 lístky?

:::

```{r}
#| label: vytvorit dataset s outlierem
#| echo: false
#| eval: true
#| message: false
#| warning: false
pocet_listku_outlier <-
  c(pocet_listku, 50)
```

:::: {.columns .fragment}

::: {.column width="50%"}

```{r}
#| label: prumer vs median bez outlieru
#| echo: true
mean(pocet_listku)
median(pocet_listku)
```

**Bez odlehlé hodnoty**
:::

::: {.column width="50%"}

```{r}
#| label: prumer vs median s outlierem
#| echo: true
mean(pocet_listku_outlier)
median(pocet_listku_outlier)
```

**S odlehlou hodnotou**
:::

::::

::: {.fragment}

::: {.blockquote}
Průměr je citlivý na odlehlé hodnoty. Medián je odolnejší – popisuje „typický“ případ lépe, pokud data nejsou symetrická.
:::

:::

## Rozptyl a směrodatná odchylka

Min, max, průměr a medián nám říkají, kde jsou data. Ale jak moc jsou data **rozptýlena**?

::: {.fragment}

Směrodatná odchylka (standard deviation) nám říká, jak daleko jsou typicky hodnoty od průměru.

:::

<br>

:::: {.columns .fragment}

::: {.column width="50%"}
```{r}
#| label: sd a var
#| echo: true
sd(pocet_listku)
var(pocet_listku)
```

::: {.fragment}
Rozptyl (variance) = SD². V praxi se většinou používá SD – je ve stejných jednotkách jako data.
:::

:::

::: {.column width="50%"}

```{r}
#| label: sd v grafu
#| echo: false
plot_pocet_listku_sd <-
  plot_pocet_listku_full +
  ggplot2::annotate(
    geom = "rect",
    xmin = -Inf,
    xmax = Inf,
    ymin = mean(pocet_listku) - sd(pocet_listku),
    ymax = mean(pocet_listku) + sd(pocet_listku),
    fill = col_highlight,
    alpha = 0.15
  ) +
  ggplot2::geom_hline(
    yintercept = mean(pocet_listku),
    color = col_highlight,
    linetype = "dashed"
  ) +
  ggplot2::labs(
    title = stringr::str_glue(
      "Průměr: {round(mean(pocet_listku), 1)},  SD: {round(sd(pocet_listku), 1)}"
    )
  )

ggview::save_ggplot(
  plot = plot_pocet_listku_sd,
  file = here::here(
    path_materials,
    "pocet_listku_sd.png"
  ))
```

```{r}
#| label: zobrazit sd v grafu
#| echo: false
include_local_figure("pocet_listku_sd.png")
```

:::

::::

## Proč je SD důležité?

Dvě skupiny kopretin mohou mít **stejný průměr**, ale velmi **různě rozptýlená** data.

```{r}
#| label: data porovnani sd
#| echo: false
#| eval: true
#| message: false
#| warning: false
set.seed(900723)

mean_val <- 8  # pevný průměr pro obe skupiny

sim_mala_sd <- rnorm(n = 100, mean = 8, sd = 0.8) 

sim_mala_sd <- sim_mala_sd - mean(sim_mala_sd) + mean_val

sim_velka_sd <- rnorm(n = 100, mean = 8, sd = 3)  

sim_velka_sd <- sim_velka_sd - mean(sim_velka_sd) + mean_val

data_mala_sd <-
  tibble::tibble(
    pocet_listku_sim = sim_mala_sd,
    skupina = "Malé SD"
  )

data_velka_sd <-
  tibble::tibble(
    pocet_listku_sim = sim_velka_sd,
    skupina = "Velké SD"
  )

data_porovnani_sd <-
  dplyr::bind_rows(
    data_mala_sd,
    data_velka_sd
  )
```

```{r}
#| label: graf porovnani sd
#| echo: false
#| eval: true
#| message: false
#| warning: false
plot_porovnani_sd <-
  ggplot2::ggplot(
    data = data_porovnani_sd,
    mapping = ggplot2::aes(
      x = pocet_listku_sim,
      fill = skupina
    )
  ) +
  ggplot2::geom_histogram(
    binwidth = 1,
    color = "white",
    alpha = 0.8
  ) +
  ggplot2::facet_wrap(
    ~skupina,
    ncol = 2
  ) +
  ggplot2::geom_vline(
    data = data_porovnani_sd |>
      dplyr::group_by(skupina) |>
      dplyr::summarise(prumer = mean(pocet_listku_sim)),
    mapping = ggplot2::aes(xintercept = prumer),
    color = col_highlight,
    linetype = "dashed",
    linewidth = 1
  ) +
  ggplot2::labs(
    x = "Počet okvětních lístků",
    y = "Počet kopretin",
    title = stringr::str_glue(
      "Průměr je stejný, SD se liší"
    )
  ) +
  ggplot2::theme_minimal() +
  ggplot2::theme(
    legend.position = "none"
  ) +
  ggview::canvas(
    width = 1600,
    height = 800,
    units = "px"
  )

ggview::save_ggplot(
  plot = plot_porovnani_sd,
  file = here::here(
    path_materials,
    "porovnani_sd.png"
  ))
```

```{r}
#| label: zobrazit porovnani sd
#| echo: false
include_local_figure("porovnani_sd.png")
```

::: {.blockquote}
Stejný průměr ≠ stejná data. Směrodatná odchylka nám říká, jak moc jsou data „roztažená“.
:::

# Statistiky jako vizualizace

## Od statistik ke grafu

Průměr – SD jsme viděli jako čísla a jako pásmo na grafu.

:::: {.columns}

::: {.column width="50%"}
```{r}
#| ref.label: "zobrazit sd v grafu"
#| echo: false
```

:::

::: {.column width="50%"}
```{r}
#| label: prumer jako vizualizace
#| echo: false
#| 

sd_pocet_listku <- sd(pocet_listku)
mean_pocet_listku <- mean(pocet_listku)
range_pocet_listku <- range(pocet_listku)

plot_pocet_listku_prumer_vizualizace <-
  ggplot2::ggplot() +
  ggplot2::geom_pointrange(
    data = tibble::tibble(
      x = 1,
      y = mean_pocet_listku,
      ymin = mean_pocet_listku - sd_pocet_listku,
      ymax = mean_pocet_listku + sd_pocet_listku
    ),
    mapping = ggplot2::aes(x = x, y = y, ymin = ymin, ymax = ymax),
    fill = col_highlight,
    alpha = 0.15,
    linewidth = 1,
    size = 1
  ) +
  ggplot2::geom_point(
    data = tibble::tibble(
      x = 1,
      y = mean_pocet_listku,
    ),
    mapping = ggplot2::aes(x = x, y = y),
    color = col_highlight,
    size = 5
  ) +
  ggplot2::labs(
    y = "Počet okvětních lístků",
    x = ""
  ) +
  ggplot2::theme_minimal() +
  ggplot2::scale_y_continuous(
    breaks = seq(0, 15, by = 1),
  ) +
  ggplot2::scale_x_continuous(
    breaks = seq(0, 15, by = 1)
  ) +
  ggplot2::theme(
    axis.text.y = ggplot2::element_blank(),
    axis.ticks.y = ggplot2::element_blank(),
    panel.grid.major.y = ggplot2::element_blank(),
    panel.grid.minor.y = ggplot2::element_blank()
  ) +
  ggplot2::coord_flip(
    xlim = c(0.8, 1.2),
    ylim = c(3, 12)
  ) +
  ggview::canvas(
    width = 1600,
    height = 800,
    units = "px"
  )

ggview::save_ggplot(
  plot = plot_pocet_listku_prumer_vizualizace,
  file = here::here(
    path_materials,
    "plot_pocet_listku_prumer_vizualizace.png"
  )
)
```


```{r}
#| label: zobrazit prumer jako vizualizace
#| echo: false
include_local_figure("plot_pocet_listku_prumer_vizualizace.png")
```

:::

::::


## Od statistik ke grafu

::: {.fragment}

Co kdybychom statistiky **nakreslili jako tvar**?

:::

## Krabicový graf (boxplot) – krok 1

Začneme s tím, co už známe: **medián**.

```{r}
#| label: boxplot krok1 graf
#| echo: false
#| eval: true
#| message: false
#| warning: false
med_val <- median(pocet_listku)
q1_val <- quantile(pocet_listku, 0.25)
q3_val <- quantile(pocet_listku, 0.75)
whisker_lo <- max(min(pocet_listku), q1_val - 1.5 * (q3_val - q1_val))
whisker_hi <- min(max(pocet_listku), q3_val + 1.5 * (q3_val - q1_val))

plot_boxplot_krok1 <-
  plot_pocet_listku_full +
  ggplot2::geom_segment(
    ggplot2::aes(x = 0.8, xend = 1.2, y = med_val, yend = med_val),
    color = col_median_line,
    linewidth = 1.5
  ) +
  ggplot2::labs(
    title = stringr::str_glue("Medián: {med_val}")
  )

ggview::save_ggplot(
  plot = plot_boxplot_krok1,
  file = here::here(
    path_materials,
    "boxplot_krok1.png"
  ))
```

```{r}
#| label: zobrazit boxplot krok1
#| echo: false
include_local_figure("boxplot_krok1.png")
```

## Krabicový graf (boxplot) – krok 2

Přidáme **mezikvartilové rozpětí** (IQR): od 25. do 75. percentilu.

```{r}
#| label: boxplot krok2 graf
#| echo: false
#| eval: true
#| message: false
#| warning: false
plot_boxplot_krok2 <-
  plot_pocet_listku_full +
  ggplot2::annotate(
    geom = "rect",
    xmin = 0.8,
    xmax = 1.2,
    ymin = q1_val,
    ymax = q3_val,
    fill = col_data,
    alpha = 0.4,
    color = col_data
  ) +
  ggplot2::geom_segment(
    ggplot2::aes(x = 0.8, xend = 1.2, y = med_val, yend = med_val),
    color = col_median_line,
    linewidth = 1.5
  ) +
  ggplot2::labs(
    title = stringr::str_glue(
      "Medián: {med_val},  Q1: {q1_val},  Q3: {q3_val},  IQR: {q3_val - q1_val}"
    )
  )

ggview::save_ggplot(
  plot = plot_boxplot_krok2,
  file = here::here(
    path_materials,
    "boxplot_krok2.png"
  ))
```

```{r}
#| label: zobrazit boxplot krok2
#| echo: false
include_local_figure("boxplot_krok2.png")
```

## Krabicový graf (boxplot) – krok 3

Přidáme **vousy** (1,5× IQR od krabice) a **odlehlé hodnoty** (body mimo vousy).

```{r}
#| label: boxplot krok3 graf
#| echo: false
#| eval: true
#| message: false
#| warning: false
outlier_data <-
  data_pocet_listku |>
  dplyr::filter(
    pocet_listku < whisker_lo | pocet_listku > whisker_hi
  )

plot_boxplot_krok3 <-
  plot_pocet_listku_full +
  ggplot2::annotate(
    geom = "rect",
    xmin = 0.8,
    xmax = 1.2,
    ymin = q1_val,
    ymax = q3_val,
    fill = col_data,
    alpha = 0.4,
    color = col_data
  ) +
  ggplot2::geom_segment(
    ggplot2::aes(x = 1, xend = 1, y = q3_val, yend = whisker_hi),
    color = col_data,
    linewidth = 1
  ) +
  ggplot2::geom_segment(
    ggplot2::aes(x = 1, xend = 1, y = q1_val, yend = whisker_lo),
    color = col_data,
    linewidth = 1
  ) +
  ggplot2::geom_segment(
    ggplot2::aes(x = 0.8, xend = 1.2, y = med_val, yend = med_val),
    color = col_median_line,
    linewidth = 1.5
  ) +
  ggplot2::geom_point(
    data = outlier_data,
    ggplot2::aes(y = pocet_listku, x = 1),
    color = col_highlight,
    size = 2,
    shape = 1
  ) +
  ggplot2::labs(
    title = "Medián + IQR + vousy + odlehlé hodnoty"
  )

ggview::save_ggplot(
  plot = plot_boxplot_krok3,
  file = here::here(
    path_materials,
    "boxplot_krok3.png"
  ))
```

```{r}
#| label: boxplot krok3 standardni
#| echo: false
#| eval: true
#| message: false
#| warning: false
plot_pocet_listku_boxplot <-
  plot_pocet_listku_full +
  ggplot2::geom_boxplot(
    fill = col_data,
    alpha = 0.5,
    width = 0.3,
    outlier.shape = NA
  )

ggview::save_ggplot(
  plot = plot_pocet_listku_boxplot,
  file = here::here(
    path_materials,
    "pocet_listku_boxplot.png"
  ))
```

:::: {.columns}

::: {.column width="50%"}
```{r}
#| label: zobrazit boxplot krok3
#| echo: false
include_local_figure("boxplot_krok3.png")
```

:::

::: {.column width="50%" .fragment}
- Tlustá čára = **medián**
- Krabice = **IQR** (Q1–Q3)
- Vousy = 1,5× IQR od krabice
- Body = **odlehlé hodnoty**

::: {.fragment}
*Toto je standardní ggplot2 boxplot – totéž, akorát nakreslený automaticky.*
:::

:::

::::

## Krabicový graf + surová data

Boxplot + beeswarm dohromady: vidíme statistiky i každý jednotlivý bod.

```{r}
#| label: vytvorit boxplot s beeswarm
#| echo: false
#| eval: true
#| message: false
#| warning: false
plot_pocet_listku_boxplot_beeswarm <-
  plot_pocet_listku_full +
  ggplot2::geom_boxplot(
    fill = col_data,
    alpha = 0.3,
    width = 0.3,
    outlier.shape = NA
  )

ggview::save_ggplot(
  plot = plot_pocet_listku_boxplot_beeswarm,
  file = here::here(
    path_materials,
    "pocet_listku_boxplot_beeswarm.png"
  ))
```

```{r}
#| label: zobrazit boxplot s beeswarm
#| echo: false
include_local_figure("pocet_listku_boxplot_beeswarm.png")
```

::: {.blockquote}
Boxplot není nový koncept – je to jen statistiky, které znáte, nakreslený jako tvar.
:::

# Typy proměnných

```{r}
#| label: data pro typy promennych
#| echo: false
#| eval: true
#| message: false
#| warning: false
set.seed(900723)

# Spojitá: délka okvětního lístku v mm
delka_listku <-
  rnorm(
    n = 100,
    mean = 25,
    sd = 5
  ) |>
  round(digits = 1)

data_delka_listku <-
  tibble::tibble(
    delka_listku = delka_listku
  )

# Nominální: barva květu
barva_kvetiny <-
  sample(
    c("šedá", "žlutá", "fialová"),
    size = 100,
    replace = TRUE,
    prob = c(0.5, 0.3, 0.2)
  )

data_barva_kvetiny <-
  tibble::tibble(
    barva_kvetiny = barva_kvetiny
  )

# Ordinální: stupeň poškození listu
stupen_poskozeni <-
  sample(
    c("0 - žádné", "1 - mírné", "2 - střední", "3 - silné"),
    size = 100,
    replace = TRUE,
    prob = c(0.3, 0.35, 0.25, 0.1)
  ) |>
  factor(
    levels = c("0 - žádné", "1 - mírné", "2 - střední", "3 - silné"),
    ordered = TRUE
  )

data_stupen_poskozeni <-
  tibble::tibble(
    stupen_poskozeni = stupen_poskozeni
  )
```

## Proč rozlišujeme typy proměnných?

Typ proměnné určuje:

::: {.incremental}

- jaké **statistiky** dávají smysl (průměr lístků ano; průměr barvy květu ne)
- jakou **vizualizaci** zvolíme (beeswarm pro čísla, sloupcový graf pro kategorie)
- jak data správně **interpretujeme**

:::

## Kvantitativní – diskrétní

::: {.incremental}

- počet okvětních lístků u kopretiny
- počet stromů v lese
- počet druhů ptáků na lokalitě
- počet planet ve Sluneční soustavě

:::

::: {.fragment}

::: {.blockquote}
Proměnná nabývající pouze **celočíselných** hodnot – nelze mít 7,3 stromu.
:::

:::

## Kvantitativní – diskrétní

```{r}
#| label: diskretni priklad
#| echo: true
pocet_listku <-
  c(8L, 6L, 7L, 8L) # celá čísla
```

::: {.fragment}

Vizualizace: beeswarm nebo histogram.

```{r}
#| label: zobrazit diskretni histogram
#| echo: false
include_local_figure("pocet_listku_histogram.png")
```

:::

## Kvantitativní – spojitá

::: {.incremental}

- délka okvětního lístku v mm
- teplota vzduchu
- množství srážek
- hmotnost zvířete

:::

::: {.fragment}

::: {.blockquote}
Proměnná nabývající **jakékoli hodnoty** v intervalu – délka může být 24,7 mm nebo 25,13 mm.
:::

:::

## Kvantitativní – spojitá

```{r}
#| label: spojite priklad
#| echo: true
delka_listku <-
  c(24.7, 25.1, 23.5, 26.8) # desetinná čísla
```

::: {.fragment}

Různé vizualizace odhalují různé vlastnosti dat.

```{r}
#| label: vytvorit tri grafy spojite
#| echo: false
#| eval: true
#| message: false
#| warning: false
plot_delka_beeswarm <-
  ggplot2::ggplot(
    data = data_delka_listku,
    mapping = ggplot2::aes(
      x = delka_listku,
      y = 1
    )
  ) +
  ggbeeswarm::geom_beeswarm(
    cex = 0.8,
    color = col_data,
    alpha = 0.7
  ) +
  ggplot2::labs(
    x = "Délka lístku (mm)",
    y = "",
    title = "Bodový graf"
  ) +
  ggplot2::theme_minimal() +
  ggplot2::theme(
    axis.text.y = ggplot2::element_blank(),
    axis.ticks.y = ggplot2::element_blank()
  )

plot_delka_histogram <-
  ggplot2::ggplot(
    data = data_delka_listku,
    mapping = ggplot2::aes(
      x = delka_listku
    )
  ) +
  ggplot2::geom_histogram(
    binwidth = 2,
    fill = col_data,
    color = "white"
  ) +
  ggplot2::labs(
    x = "Délka lístku (mm)",
    y = "Počet",
    title = "Histogram"
  ) +
  ggplot2::theme_minimal()

plot_delka_hustota <-
  ggplot2::ggplot(
    data = data_delka_listku,
    mapping = ggplot2::aes(
      x = delka_listku
    )
  ) +
  ggplot2::geom_density(
    fill = col_data,
    alpha = 0.4,
    color = col_data
  ) +
  ggplot2::labs(
    x = "Délka lístku (mm)",
    y = "Hustota",
    title = "Graf hustoty"
  ) +
  ggplot2::theme_minimal()

plot_delka_listku_tri <-
  cowplot::plot_grid(
    plot_delka_beeswarm,
    plot_delka_histogram,
    plot_delka_hustota,
    ncol = 3
  ) +
  ggview::canvas(
    width = 1600,
    height = 600,
    units = "px"
  )

ggview::save_ggplot(
  plot = plot_delka_listku_tri,
  file = here::here(
    path_materials,
    "delka_listku_tri.png"
  ))
```

```{r}
#| label: zobrazit tri grafy spojite
#| echo: false
include_local_figure("delka_listku_tri.png")
```

:::

## Kategorická – nominální

::: {.incremental}

- barva květu (bílá, žlutá, fialová)
- druh hmyzu (včela, čmelák, motýl)
- typ stanoviště (les, louka, mokřad)
- krevní skupina (A, B, AB, 0)

:::

::: {.fragment}

::: {.blockquote}
Proměnná, jejíž hodnoty **nelze seřadit** – „šedá“ není víc ani méně než „žlutá“.
:::

:::

## Kategorická – nominální

```{r}
#| label: nominalni priklad
#| echo: true
barva_kvetiny <-
  c("šedá", "žlutá", "šedá", "fialová")
```

::: {.fragment}

Každá kategorie dostane vlastní barvu – vizuální kód odpovídá realitě.

```{r}
#| label: definovat barvy kvetin
#| echo: false
#| eval: true
barvy_kvetin <-
  c(
    "šedá" = "gray70",
    "žlutá" = "gold",
    "fialová" = "mediumpurple"
  )
```

```{r}
#| label: vytvorit bar nominalni
#| echo: false
#| eval: true
#| message: false
#| warning: false
plot_barva_kvetiny <-
  ggplot2::ggplot(
    data = data_barva_kvetiny,
    mapping = ggplot2::aes(
      x = barva_kvetiny,
      fill = barva_kvetiny
    )
  ) +
  ggplot2::geom_bar(
    color = "gray40"
  ) +
  ggplot2::scale_fill_manual(
    values = barvy_kvetin
  ) +
  ggplot2::labs(
    x = "Barva květu",
    y = "Počet kopretin"
  ) +
  ggplot2::theme_minimal() +
  ggplot2::theme(
    legend.position = "none"
  ) +
  ggview::canvas(
    width = 1600,
    height = 800,
    units = "px"
  )

ggview::save_ggplot(
  plot = plot_barva_kvetiny,
  file = here::here(
    path_materials,
    "barva_kvetiny.png"
  ))
```

```{r}
#| label: zobrazit bar nominalni
#| echo: false
include_local_figure("barva_kvetiny.png")
```

:::

## Kategorická – nominální

Chceme ukázat **proporce** (ne počty)? Použijeme složený sloupcový graf nebo waffle.

```{r}
#| label: vytvorit proporce nominalni
#| echo: false
#| eval: true
#| message: false
#| warning: false
plot_barva_stacked <-
  ggplot2::ggplot(
    data = data_barva_kvetiny,
    mapping = ggplot2::aes(
      x = "",
      fill = barva_kvetiny
    )
  ) +
  ggplot2::geom_bar(
    position = "fill",
    color = "gray40"
  ) +
  ggplot2::scale_fill_manual(
    values = barvy_kvetin,
    name = "Barva květu"
  ) +
  ggplot2::scale_y_continuous(
    labels = scales::percent
  ) +
  ggplot2::labs(
    x = "",
    y = "Podíl",
    title = "Složený sloupcový graf"
  ) +
  ggplot2::theme_minimal()

pocty_barev <-
  table(data_barva_kvetiny[["barva_kvetiny"]])

plot_barva_waffle <-
  waffle::waffle(
    parts = pocty_barev,
    rows = 10,
    color = barvy_kvetin[names(pocty_barev)],
    title = "Waffle graf (1 čtverec = 1 kopretina)"
  ) +
  ggplot2::theme(
    legend.position = "bottom"
  )

plot_proporce_combined <-
  cowplot::plot_grid(
    plot_barva_stacked,
    plot_barva_waffle,
    ncol = 2,
    rel_widths = c(0.4, 0.6)
  ) +
  ggview::canvas(
    width = 1600,
    height = 800,
    units = "px"
  )

ggview::save_ggplot(
  plot = plot_proporce_combined,
  file = here::here(
    path_materials,
    "barva_kvetiny_proporce.png"
  ))
```

```{r}
#| label: zobrazit proporce nominalni
#| echo: false
include_local_figure("barva_kvetiny_proporce.png")
```

## Kategorická – ordinální

::: {.incremental}

- stupeň poškození listu (žádné, mírné, střední, silné)
- školní klasifikace (1, 2, 3, 4, 5)
- souhlas s výrokem (zcela souhlasím – zcela nesouhlasím)
- fáze měsíce (nový – úplněk)

:::

::: {.fragment}

::: {.blockquote}
Proměnná s **pořadím**, ale vzdálenost mezi stupni **není nutně stejná** – „střední“ poškození není přesně dvakrát větší než „mírné“.
:::

:::

## Kategorická – ordinální

```{r}
#| label: ordinalni priklad
#| echo: true
stupen_poskozeni <-
  factor(
    c("mírné", "silné", "žádné", "střední"),
    levels = c("žádné", "mírné", "střední", "silné"),
    ordered = TRUE
  )
```

::: {.fragment}

Vizualizace: sloupcový graf s **seřazenou** osou.

```{r}
#| label: vytvorit bar ordinalni
#| echo: false
#| eval: true
#| message: false
#| warning: false
plot_stupen_poskozeni <-
  ggplot2::ggplot(
    data = data_stupen_poskozeni,
    mapping = ggplot2::aes(
      x = stupen_poskozeni
    )
  ) +
  ggplot2::geom_bar(
    fill = col_data
  ) +
  ggplot2::labs(
    x = "Stupeň poškození listu",
    y = "Počet rostlin"
  ) +
  ggplot2::theme_minimal() +
  ggview::canvas(
    width = 1600,
    height = 800,
    units = "px"
  )

ggview::save_ggplot(
  plot = plot_stupen_poskozeni,
  file = here::here(
    path_materials,
    "stupen_poskozeni.png"
  ))
```

```{r}
#| label: zobrazit bar ordinalni
#| echo: false
include_local_figure("stupen_poskozeni.png")
```

:::

