---
title: "Vizualizace dat a deskriptivní statistika"
subtitle: "Podkladové čtenářské materiály k přednášce"
lang: cs
format:
  html:
    toc: true
    toc-depth: 3
    toc-title: "Obsah"
    number-sections: true
    code-fold: false
    code-summary: "Zobrazit kód v R"
    embed-resources: true
    theme: flatly
    highlight-style: github
  typst:
    toc: true
    toc-depth: 3
    number-sections: true
date: 2026/02/26
date-format: long
date-modified: last-modified
---

```{r}
#| label: nastaveni
#| include: false
if (!require("here")) install.packages("here")

here::i_am("Learing_materials/skripta.qmd")

if (!require("tidyverse")) install.packages("tidyverse")
if (!require("ggbeeswarm")) install.packages("ggbeeswarm")
if (!require("palmerpenguins")) install.packages("palmerpenguins")

library(tidyverse)
library(ggbeeswarm)
library(palmerpenguins)
```

```{r}
#| label: priprava-dat
#| echo: false
#| message: false
#| warning: false

# Kompletní dataset bez chybějících hodnot
data_tucnaci <-
  palmerpenguins::penguins |>
  tidyr::drop_na()

# Hlavní proměnná: počet tučňáků na průzkum (species × island × year)
data_poctu_tucnaku <-
  data_tucnaci |>
  dplyr::count(species, island, year) |>
  dplyr::rename(pocet_tucnaku = n)

vzorek_poctu_tucnaku <-
  data_poctu_tucnaku[["pocet_tucnaku"]]

# Outlier: neobvykle velký průzkum
pocet_tucnaku_outlier <-
  c(vzorek_poctu_tucnaku, 90L)

# Spojitá: délka zobáku (mm)
vec_delka_zobaku <-
  data_tucnaci[["bill_length_mm"]]

data_delka_zobaku <-
  tibble::tibble(
    delka_zobaku = vec_delka_zobaku
  )

# Nominální: druh tučňáka
vec_druh_tucnaku <-
  as.character(data_tucnaci[["species"]])

data_druh_tucnaku <-
  tibble::tibble(
    druh_tucnaku = vec_druh_tucnaku
  )

barvy_druhu <-
  c(
    "Adelie"    = "darkorange",
    "Chinstrap" = "mediumpurple",
    "Gentoo"    = "cyan4"
  )

# Ordinální: kategorie tělesné hmotnosti (tercilement z reálných dat)
prahy_hmotnosti <-
  quantile(
    data_tucnaci[["body_mass_g"]],
    probs = c(1 / 3, 2 / 3)
  )

data_kategorie_hmotnosti <-
  tibble::tibble(
    hmotnost = data_tucnaci[["body_mass_g"]]
  ) |>
  dplyr::mutate(
    kategorie_hmotnosti = dplyr::case_when(
      hmotnost < prahy_hmotnosti[[1]] ~ "malý",
      hmotnost < prahy_hmotnosti[[2]] ~ "střední",
      TRUE ~ "velký"
    ) |>
      factor(
        levels = c("malý", "střední", "velký"),
        ordered = TRUE
      )
  )

vec_kategorie_hmotnosti <-
  data_kategorie_hmotnosti[["kategorie_hmotnosti"]]
```

```{r}
#| label: nastaveni-vizualizace
#| echo: false
#| message: false
#| warning: false

# Jednotný vzhled pro všechny grafy v dokumentu
ggplot2::theme_set(
  ggplot2::theme_grey() +
    ggplot2::theme(
      panel.grid.minor = ggplot2::element_blank()
    )
)

# Sdílená barevná paleta
col_data <- "steelblue"
col_highlight <- "firebrick"
col_median_line <- "darkgreen"

# Sdílený základ pro beeswarm grafy s počtem tučňáků (horizontální)
plot_base_beeswarm <-
  ggplot2::ggplot(
    data = data_poctu_tucnaku,
    mapping = ggplot2::aes(y = pocet_tucnaku, x = 1)
  ) +
  ggbeeswarm::geom_beeswarm(
    cex = 1.5,
    color = col_data,
    alpha = 0.7,
    size = 3
  ) +
  ggplot2::coord_flip() +
  ggplot2::scale_y_continuous(breaks = seq(0, 55, by = 5)) +
  ggplot2::labs(
    y = "Počet tučňáků (na průzkum)",
    x = ""
  ) +
  ggplot2::theme(
    axis.text.y = ggplot2::element_blank(),
    axis.ticks.y = ggplot2::element_blank(),
    panel.grid.major.y = ggplot2::element_blank()
  )
```

## Úvod

Tyto materiály slouží jako **textový doprovod k přednášce**. Přečtěte si je před přednáškou, aby vám základní pojmy nezněly cize, a vraťte se k nim po přednášce, když si budete chtít ujasnit jakýkoliv detail.

Po prostudování těchto materiálů budete schopni:

- Uložit naměřená data do vektoru v R a základně se v nich zorientovat.
- Zvolit vhodný graf pro jeden typ proměnné a vysvětlit, co graf ukazuje.
- Vypočítat a interpretovat základní deskriptivní statistiky (minimum, maximum, průměr, medián, kvartily, IQR, SD).
- Sestavit a přečíst krabicový graf (boxplot).
- Rozlišit typy proměnných a vybrat pro ně odpovídající popis i vizualizaci.

::: {.callout-note}
## Jak číst kód v těchto materiálech

Ukázky kódu v R jsou ve výchozím stavu **skryté**. Klikněte na tlačítko „Zobrazit kód v R" pro jejich rozbalení. Kód nemusíte hned spouštět — nejprve ho přečtěte a ujistěte se, že rozumíte, co dělá. Ke spuštění se vrátíte na cvičení.
:::

---

## Naše data — tučňáci z Palmer Station

Jako konkrétní datový příklad použijeme data z projektu **Palmer Penguins** — terénní studie ze tří ostrovů u Antarktidy (Biscoe, Dream, Torgersen). Vědci každoročně (2007–2009) počítali tučňáky tří druhů (*Adelie*, *Chinstrap*, *Gentoo*). Naší hlavní proměnnou bude **počet tučňáků zaznamenaných v jednom průzkumu** — jednoduché celé číslo, které ilustruje všechny statistické koncepty z kurzu.

### Sběr dat krok za krokem

Podívejme se na první čtyři průzkumné záznamy:

| Průzkum | Počet tučňáků |
|---------|:-------------:|
| 1       | 10            |
| 2       | 18            |
| 3       | 16            |
| 4       | 20            |

V R uložíme tato čtyři čísla do **vektoru** — jednoduché řady hodnot:

```{r}
#| label: vytvorit-maly-vektor
#| echo: true
#| eval: true
pocet_tucnaku <-
  c(10L, 18L, 16L, 20L)

pocet_tucnaku
```

Jak přidáváme průzkumy, vektor se prodlužuje. My máme celkem **15 průzkumů** (kombinace třech druhů, tří ostrovů a tří let). V těchto materiálech budeme pracovat s vektorem `vzorek_poctu_tucnaku`, který tato data obsahuje. Kdykoli ho uvidíte, jde o naši sadu 15 hodnot.

### Pohled na data

Než začneme počítat statistiky, podívejme se alespoň na prvních deset hodnot:

```{r}
#| label: zobrazit-delku
#| echo: true
#| eval: true
length(vzorek_poctu_tucnaku)
```

```{r}
#| label: prvnich-deset
#| echo: true
#| eval: true
head(vzorek_poctu_tucnaku, n = 10)
```

Vidíme různé hodnoty: 10, 18, 16, ... I těch 15 čísel nám ale samo o sobě moc neřekne o tvaru distribuce. Proto **vizualizujeme**.

---

## Vizualizace dat

### Proč nejdřív vizualizovat? {#sec-proc-vizualizovat}

Před tím, než spočítáme jakékoli číslo, bychom se na data měli *podívat*. To není jen zvyk — je to nutnost. Proč?

Mám dvě skupiny tučňáků. Obě mají průměrný počet **7**. Výpočty tedy říkají totéž:

```{r}
#| label: motivace-statistiky
#| echo: true
#| eval: true
# Průměr skupiny A
mean(c(5, 6, 6, 7, 7, 7, 8, 8, 9))

# Průměr skupiny B
mean(c(4, 4, 5, 5, 7, 9, 9, 10, 10))
```

Průměry jsou stejné. Ale podívejme se na distribuci hodnot:

```{r}
#| label: motivace-data
#| echo: false
#| message: false
#| warning: false
data_motivace <-
  tibble::tibble(
    pocet_tucnaku = c(5, 6, 6, 7, 7, 7, 8, 8, 9, 4, 4, 5, 5, 7, 9, 9, 10, 10),
    skupina = rep(c("Skupina A", "Skupina B"), each = 9)
  )
```

```{r}
#| label: motivace-vizualizace
#| echo: false
#| message: false
#| warning: false
ggplot2::ggplot(
  data = data_motivace,
  mapping = ggplot2::aes(
    x = pocet_tucnaku,
    y = 1
  )
) +
  ggbeeswarm::geom_beeswarm(
    mapping = ggplot2::aes(color = skupina),
    cex = 1,
    size = 5
  ) +
  ggplot2::facet_wrap(~skupina) +
  ggplot2::scale_x_continuous(breaks = 1:12) +
  ggplot2::labs(
    x = "Počet tučňáků (na průzkum)",
    y = "Počet průzkumů",
    title = "Stejný průměr — ale úplně jiný tvar dat"
  ) +
  ggplot2::coord_cartesian(ylim = c(0.9, 1.1)) +
  ggplot2::theme(
    axis.text.y = ggplot2::element_blank(),
    axis.ticks.y = ggplot2::element_blank(),
    panel.grid.major.y = ggplot2::element_blank(),
    legend.position = "none"
  )
```

Skupina A má hodnoty soustředěné kolem 7 — data jsou symetrická, „hezká". Skupina B má hodnoty spíše na okrajích — je buď malá, nebo velká, ale málokdy průměrná. To je zásadní biologický rozdíl, který číslo „průměr = 7" vůbec neodhalí.

::: {.callout-warning}
## Nikdy nepracujte jen s čísly bez grafu

Čísla mohou klamat. Velmi odlišná data mohou mít stejný průměr i stejnou směrodatnou odchylku. Graf odhalí to, co čísla skrývají. Vždy nejdřív vizualizujte.
:::

### Bodový graf (beeswarm)

Nejpřímočařejší vizualizace: **každý bod = jeden průzkum**. Body jsou mírně rozptýleny do stran — technika se nazývá *beeswarm* (roj včel) — aby se vzájemně nepřekrývaly a zůstaly čitelné.

Co bodový graf ukazuje: vidíme **každou jednotlivou hodnotu**, tvar distribuce i případné odlehlé hodnoty.

::: {.panel-tabset}

## Graf

```{r}
#| label: beeswarm-graf
#| echo: false
#| message: false
#| warning: false
ggplot2::ggplot(
  data = data_poctu_tucnaku,
  mapping = ggplot2::aes(
    y = pocet_tucnaku,
    x = 1
  )
) +
  ggbeeswarm::geom_beeswarm(
    cex = 1.5,
    color = col_data,
    alpha = 1,
    size = 3
  ) +
  ggplot2::coord_flip() +
  ggplot2::scale_y_continuous(breaks = seq(0, 55, by = 5)) +
  ggplot2::labs(
    y = "Počet tučňáků (na průzkum)",
    x = "",
    title = "15 průzkumů — každý bod je jeden průzkum"
  ) +
  ggplot2::theme(
    axis.text.y = ggplot2::element_blank(),
    axis.ticks.y = ggplot2::element_blank(),
    panel.grid.major.y = ggplot2::element_blank()
  )
```

## Kód v R

```{r}
#| label: beeswarm-kod
#| echo: true
#| eval: false
# Jednoduchá alternativa v base R: stripchart
stripchart(
  x = vzorek_poctu_tucnaku,
  method = "jitter",
  pch = 19,
  col = "steelblue",
  xlab = "Počet tučňáků (na průzkum)",
  main = "Bodový graf"
)
```

:::

**Co vidíme?** Velká většina průzkumů zaznamenala 16–26 tučňáků. Gentoo průzkumy na ostrově Biscoe dosahují vyšších hodnot (34–46). Data jsou mírně asymetrická — například jeden průzkum Adelie na Biscoe zaznamenal jen 10 jedinců.

### Histogram

Histogram **seskupuje hodnoty do košů** (binů) a výška každého sloupce říká, kolik průzkumů do daného koše spadlo. Šířku koše (binwidth) si volíme sami.

Oproti bodovému grafu histogram nezobrazuje každý bod zvlášť — vidíme tvar distribuce, ale ztratíme přesné hodnoty jednotlivých průzkumů.

::: {.panel-tabset}

## Graf

```{r}
#| label: histogram-graf
#| echo: false
#| message: false
#| warning: false
ggplot2::ggplot(
  data = data_poctu_tucnaku,
  mapping = ggplot2::aes(x = pocet_tucnaku)
) +
  ggplot2::geom_histogram(
    binwidth = 1,
    fill = col_data,
    color = "white"
  ) +
  ggplot2::scale_x_continuous(breaks = seq(0, 55, by = 5)) +
  ggplot2::labs(
    x = "Počet tučňáků (na průzkum)",
    y = "Počet průzkumů",
    title = "Histogram — každý koš odpovídá jednomu počtu průzkumů"
  )
```

## Kód v R

```{r}
#| label: histogram-kod
#| echo: true
#| eval: false
hist(
  x = vzorek_poctu_tucnaku,
  breaks = seq(4.5, 49.5, by = 5),
  col = "steelblue",
  border = "white",
  xlab = "Počet tučňáků (na průzkum)",
  ylab = "Počet průzkumů",
  main = "Histogram"
)
```

:::

::: {.callout-tip collapse="true"}
## Jak volit šířku koše?

**Koš** (bin) je interval hodnot — například „od 14,5 do 19,5 tučňáků". Každý průzkum spadne do právě jednoho koše a histogram zobrazí výšku sloupce rovnou počtu průzkumů v tom koši.

Šířka koše (`binwidth`) tedy říká, jak velký kus osy *x* jeden sloupec pokrývá. Volba šířky zásadně mění, co vidíte:

- **Příliš malá šířka** → každý koš obsahuje málo hodnot, graf je „zubatý", šum překryje signál.
- **Příliš velká šířka** → spousta hodnot se sloučí do jednoho sloupce, přicházíme o detaily tvaru distribuce.

```{r}
#| label: histogram-binwidth-srovnani
#| echo: false
#| message: false
#| warning: false
make_bins <- function(x, bw) {
  breaks_vec <-
    seq(
      from = floor(min(x) / bw) * bw - bw / 2,
      to = ceiling(max(x) / bw) * bw + bw / 2,
      by = bw
    )
  midpoints <- (breaks_vec[-length(breaks_vec)] + breaks_vec[-1]) / 2
  counts <- as.integer(table(cut(x, breaks = breaks_vec, right = FALSE, include.lowest = TRUE)))
  tibble::tibble(
    x = midpoints,
    count = counts,
    bw = bw
  )
}

data_bins <-
  purrr::map(
    .x = c(1, 5, 10),
    .f = \(bw) make_bins(vzorek_poctu_tucnaku, bw)
  ) |>
  purrr::list_rbind() |>
  dplyr::mutate(
    label = factor(
      paste0("binwidth = ", bw),
      levels = c("binwidth = 1", "binwidth = 5", "binwidth = 10")
    )
  )

ggplot2::ggplot(
  data = data_bins,
  mapping = ggplot2::aes(x = x, y = count, width = bw)
) +
  ggplot2::geom_col(
    fill = col_data,
    color = "white"
  ) +
  ggplot2::facet_wrap(~label, scales = "free_x") +
  ggplot2::labs(
    x = "Počet tučňáků (na průzkum)",
    y = "Počet průzkumů",
    title = "Stejná data, tři různé šířky koše"
  )
```

**Jak to konkrétně funguje?** Při `binwidth = 5` a středu koše na 20 zachytí koš všechny hodnoty od 17,5 do 22,5 — tedy průzkumy s asi 20 tučňáky. Při `binwidth = 10` by koš zachytil vše od 15 do 25 — sloučí dohromady průzkumy s 16, 18 i 20 tučňáky.

**Praktické doporučení:**

- Pro **diskrétní** (celočíselná) data jako počet tučňáků: `binwidth = 5` — každý koš pokryje přirozené rozmezí hodnot.
- Pro **spojitá** data (délka v mm, hmotnost): experimentujte — začněte s výchozím nastavením R (`breaks = "Sturges"`) a dolaďte.
- Cíl: koše by měly být dost malé, aby byl vidět tvar distribuce, ale dost velké, aby každý koš obsahoval aspoň několik hodnot.
:::

### Graf hustoty

Graf hustoty je **vyhlazená verze histogramu**. Neukazuje absolutní počty, ale relativní hustotu — kde v osovém prostoru jsou hodnoty nejčastější. Osa y má jednotku „hustota" (density), nikoli „počet průzkumů".

Prakticky vzato: špička grafu hustoty ukazuje, kde jsou data nejkoncentrovanější.

::: {.panel-tabset}

## Graf

```{r}
#| label: hustota-graf
#| echo: false
#| message: false
#| warning: false
ggplot2::ggplot(
  data = data_poctu_tucnaku,
  mapping = ggplot2::aes(x = pocet_tucnaku)
) +
  ggplot2::geom_density(
    fill = col_data,
    alpha = 0.4,
    color = col_data
  ) +
  ggplot2::scale_x_continuous(breaks = seq(0, 55, by = 5)) +
  ggplot2::labs(
    x = "Počet tučňáků (na průzkum)",
    y = "Hustota",
    title = "Graf hustoty — vyhlazená distribuce"
  )
```

## Kód v R

```{r}
#| label: hustota-kod
#| echo: true
#| eval: false
hustota_tucnaku <-
  density(vzorek_poctu_tucnaku)

plot(
  hustota_tucnaku,
  xlab = "Počet tučňáků (na průzkum)",
  ylab = "Hustota",
  main = "Graf hustoty"
)
```

:::

Všechny tři grafy — bodový, histogram i hustotní — ukazují tutéž věc z trochu jiné perspektivy. V praxi volte ten, který nejlépe komunikuje váš příběh. Bodový graf je nejupřímnější (vidíte vše), histogram je intuitivní pro počty, hustotní graf je nejhladší pro srovnání tvarů distribucí.

---

## Deskriptivní statistiky

Grafy jsou skvělé pro pochopení dat, ale někdy potřebujeme jedno **číslo** — srovnatelné napříč skupinami, reportovatelné v tabulce. Deskriptivní statistiky nám říkají dvě věci: *kde leží střed dat* a *jak moc jsou data rozptýlená*.

Nejdřív si ukážeme výpočty **ručně na malém příkladu**. Použijeme devět průzkumných záznamů:

```{r}
#| label: demo-vektor
#| echo: true
#| eval: true
maly_vzorek <-
  c(5L, 6L, 7L, 7L, 8L, 8L, 8L, 9L, 10L)
```

::: {.callout-note collapse="true"}
## Proč píšeme `5L` místo `5`?

Když napíšete v R prosté `5`, R ho uloží jako **desetinné číslo** (typ `double`, neboli `numeric`): interně je to `5.000000`. Přípona `L` říká R, že jde o **celé číslo** (typ `integer`): `5L` je přesně 5, bez desetinné části.

```r
typeof(5)    # "double"
typeof(5L)   # "integer"
```

Proč na tom záleží?

- **Počty tučňáků jsou vždy celá čísla** — průzkum nemůže zaznamenat 7,3 tučňáka. Označení `L` tuto skutečnost explicitně zakóduje do dat.
- **Paměťová úspornost**: `integer` zabírá v paměti přibližně polovinu oproti `double`.
- **Ochrana před překlepem**: R vás upozorní, pokud byste omylem přiřadili desetinnou hodnotu tam, kde je očekáváno celé číslo.

V praxi se `L` nejčastěji píše u indexů, počtů a jiných celočíselných konstant. Pro délku v mm nebo teplotu bychom `L` nepísali — tam se očekávají desetinná čísla.
:::

Seřaďme je od nejmenšího po největší — to nám pomůže pochopit každou statistiku:

**`r paste(sort(c(5L, 6L, 7L, 7L, 8L, 8L, 8L, 9L, 10L)), collapse = ", ")`**

Kdykoli uvidíte `vzorek_poctu_tucnaku`, jde o plná data z 15 průzkumů.

### Minimum a maximum

**Minimum** je nejmenší pozorovaná hodnota. **Maximum** je největší.

Z naší seřazené řady:

- Minimum: **`r min(maly_vzorek)`** — první (nejmenší) hodnota
- Maximum: **`r max(maly_vzorek)`** — poslední (největší) hodnota

Jsou to nejjednodušší statistiky, ale upozorní nás na případné extrémní hodnoty.

```{r}
#| label: min-max-demo
#| echo: true
#| eval: true
min(maly_vzorek)

max(maly_vzorek)
```

Na plných datech z 15 průzkumů:

```{r}
#| label: min-max-plna-data
#| echo: true
#| eval: true
min(vzorek_poctu_tucnaku)

max(vzorek_poctu_tucnaku)
```

::: {.panel-tabset}

## Minimum na grafu

```{r}
#| label: minimum-graf
#| echo: false
#| message: false
#| warning: false
plot_base_beeswarm +
  ggplot2::geom_hline(
    yintercept = min(vzorek_poctu_tucnaku),
    color = col_highlight,
    linetype = "dashed",
    linewidth = 1
  ) +
  ggplot2::labs(
    title = stringr::str_glue(
      "Minimum = {min(vzorek_poctu_tucnaku)}"
    )
  )
```

## Maximum na grafu

```{r}
#| label: maximum-graf
#| echo: false
#| message: false
#| warning: false
plot_base_beeswarm +
  ggplot2::geom_hline(
    yintercept = max(vzorek_poctu_tucnaku),
    color = col_highlight,
    linetype = "dashed",
    linewidth = 1
  ) +
  ggplot2::labs(
    title = stringr::str_glue(
      "Maximum = {max(vzorek_poctu_tucnaku)}"
    )
  )
```

:::

### Percentily

Percentil je hodnota, pod níž leží určitý **podíl dat**. Pracujeme vždy se seřazenou řadou.

Ukažme si to na malém příkladu (`r paste(sort(c(5L, 6L, 7L, 7L, 8L, 8L, 8L, 9L, 10L)), collapse = ", ")`):

- **0. percentil (minimum):** `r min(maly_vzorek)` — pod touto hodnotou neleží žádný průzkumový záznam.
- **25. percentil (Q1, dolní kvartil):** R interpoluje a vrátí **`r quantile(maly_vzorek, 0.25)`**.
- **50. percentil (medián):** Polovina dat leží pod, polovina nad. R vrátí **`r median(maly_vzorek)`**.
- **75. percentil (Q3, horní kvartil):** Tři čtvrtiny dat leží pod. R vrátí **`r quantile(maly_vzorek, 0.75)`**.
- **100. percentil (maximum):** `r max(maly_vzorek)`.

```{r}
#| label: percentily-demo
#| echo: true
#| eval: true
quantile(
  x = maly_vzorek,
  probs = c(0, 0.25, 0.50, 0.75, 1)
)
```

::: {.callout-note}
## Proč percentily nevychází vždy „hezky"?

Výpočet percentilů z malého vzorku vyžaduje interpolaci — odhadujeme polohu mezi hodnotami, které ve skutečnosti nemáme. Proto 25. percentil vychází `r quantile(maly_vzorek, 0.25)`, ačkoli v datech tato přesná hodnota nemusí být. S větším vzorkem vychází výsledky přirozeněji. R nabízí dokonce 9 různých metod výpočtu (`type = 1` až `9`) — výchozí je metoda 7.
:::

### Medián

Medián je **50. percentil** — hodnota, která rozděluje seřazená data přesně napůl.

**Číselný příklad.** Seřadíme `r length(maly_vzorek)` průzkumných záznamů. Prostřední pozice = (`r length(maly_vzorek)` + 1) / 2 = **`r (length(maly_vzorek) + 1L) / 2L`**. Hodnota na `r (length(maly_vzorek) + 1L) / 2L`. místě je `r median(maly_vzorek)`.

**Čísla v rovnici** — všechny hodnoty seřazené, prostřední zvýrazněná:

$$`r paste(head(sort(maly_vzorek), (length(maly_vzorek) - 1L) / 2L), collapse = ",\\ ")`,\ \boxed{`r median(maly_vzorek)`},\ `r paste(tail(sort(maly_vzorek), (length(maly_vzorek) - 1L) / 2L), collapse = ",\\ ")` \quad\Rightarrow\quad \tilde{x} = x_{\left(\frac{`r length(maly_vzorek)`+1}{2}\right)} = x_{(`r (length(maly_vzorek) + 1L) / 2L`)} = `r median(maly_vzorek)`$$

**Obecný vzorec** (pro liché n):

$$\tilde{x} = x_{\left(\frac{n+1}{2}\right)}$$

Kdybychom měli sudé n (např. 8 záznamů), prostřední dvě pozice n/2 a n/2 + 1 by se zprůměrovaly:

$$\tilde{x} = \frac{x_{\left(\frac{n}{2}\right)} + x_{\left(\frac{n}{2}+1\right)}}{2}$$

```{r}
#| label: median-demo
#| echo: true
#| eval: true
median(maly_vzorek)
```

Na plných datech:

```{r}
#| label: median-plna-data
#| echo: true
#| eval: true
median(vzorek_poctu_tucnaku)
```

::: {.panel-tabset}

## Medián na grafu

```{r}
#| label: median-graf
#| echo: false
#| message: false
#| warning: false
plot_base_beeswarm +
  ggplot2::geom_hline(
    yintercept = median(vzorek_poctu_tucnaku),
    color = col_median_line,
    linetype = "dashed",
    linewidth = 1.2
  ) +
  ggplot2::labs(
    title = stringr::str_glue(
      "Medián = {median(vzorek_poctu_tucnaku)}"
    )
  )
```

:::

### Mezikvartilové rozpětí (IQR)

Teď víme, kde leží **střed** dat. Ale jak moc jsou data **rozptýlená**?

Jednou z odpovědí je **mezikvartilové rozpětí** (IQR = interquartile range). Je to vzdálenost mezi horním a dolním kvartilem.

**Číselný příklad.** Z malého příkladu R vrátí Q1 = `r quantile(maly_vzorek, 0.25)` a Q3 = `r quantile(maly_vzorek, 0.75)`. Vzdálenost = `r quantile(maly_vzorek, 0.75)` − `r quantile(maly_vzorek, 0.25)` = **`r IQR(maly_vzorek)` průzkumných záznamů**.

**Čísla v rovnici:**

$$\text{IQR} = `r quantile(maly_vzorek, 0.75)` - `r quantile(maly_vzorek, 0.25)` = `r IQR(maly_vzorek)`$$

**Obecný vzorec:**

$$\text{IQR} = Q_3 - Q_1$$

To znamená: prostřední polovina (50 %) průzkumů má počet tučňáků v rozmezí `r quantile(maly_vzorek, 0.25)` až `r quantile(maly_vzorek, 0.75)`.

```{r}
#| label: iqr-demo
#| echo: true
#| eval: true
quantile(maly_vzorek, 0.25)  # Q1

quantile(maly_vzorek, 0.75)  # Q3

IQR(maly_vzorek)             # Q3 - Q1
```

Na plných datech:

```{r}
#| label: iqr-plna-data
#| echo: true
#| eval: true
quantile(vzorek_poctu_tucnaku, 0.25)  # Q1

quantile(vzorek_poctu_tucnaku, 0.75)  # Q3

IQR(vzorek_poctu_tucnaku)             # Q3 - Q1
```

::: {.panel-tabset}

## IQR na grafu

```{r}
#| label: iqr-graf
#| echo: false
#| message: false
#| warning: false
val_q1 <-
  quantile(vzorek_poctu_tucnaku, 0.25)

val_q3 <-
  quantile(vzorek_poctu_tucnaku, 0.75)

plot_base_beeswarm +
  ggplot2::annotate(
    geom = "rect",
    xmin = -Inf, xmax = Inf,
    ymin = val_q1, ymax = val_q3,
    fill = col_data,
    alpha = 0.2
  ) +
  ggplot2::geom_hline(
    yintercept = c(val_q1, val_q3),
    color = col_data,
    linetype = "dashed",
    linewidth = 1
  ) +
  ggplot2::labs(
    title = stringr::str_glue(
      "Q1 = {val_q1},  Q3 = {val_q3},  IQR = {val_q3 - val_q1}"
    ),
    subtitle = "Modrá plocha = prostřední 50 % dat"
  )
```

:::

::: {.callout-tip}
## Kdy použít IQR místo SD?

IQR je **odolné vůči odlehlým hodnotám** (outliers). Pokud máte data s extrémními hodnotami, nebo pokud jsou data výrazně asymetrická, IQR je bezpečnější volbou než směrodatná odchylka. Pro ordinální data (stupně poškození, škály souhlasu) je IQR prakticky jedinou smysluplnou mírou variability.
:::

### Průměr

Průměr (mean) je nejznámější statistika. Mechanicky: sečteme všechny hodnoty a vydělíme jejich počtem.

**Číselný příklad.** Sečteme všech `r length(maly_vzorek)` hodnot a vydělíme jejich počtem.

**Čísla v rovnici:**

$$\bar{x} = \frac{`r paste(maly_vzorek, collapse = " + ")`}{`r length(maly_vzorek)`} = \frac{`r sum(maly_vzorek)`}{`r length(maly_vzorek)`} = `r round(mean(maly_vzorek), 2)`$$

**Obecný vzorec:**

$$\bar{x} = \frac{1}{n} \sum_{i=1}^{n} x_i$$

```{r}
#| label: prumer-demo
#| echo: true
#| eval: true
# Ručně: součet děleno počet
sum(maly_vzorek) / length(maly_vzorek)

# Zkráceně pomocí funkce
mean(maly_vzorek)
```

Na plných datech:

```{r}
#| label: prumer-plna-data
#| echo: true
#| eval: true
round(
  mean(vzorek_poctu_tucnaku),
  digits = 2
)
```

::: {.panel-tabset}

## Průměr na grafu

```{r}
#| label: prumer-graf
#| echo: false
#| message: false
#| warning: false
plot_base_beeswarm +
  ggplot2::geom_hline(
    yintercept = mean(vzorek_poctu_tucnaku),
    color = col_highlight,
    linetype = "dashed",
    linewidth = 1.2
  ) +
  ggplot2::labs(
    title = stringr::str_glue(
      "Průměr = {round(mean(vzorek_poctu_tucnaku), 1)}"
    )
  )
```

:::

### Průměr vs. medián — kdy záleží na rozdílu?

Průměr a medián měří „střed" dat různými způsoby. Většinou jsou si podobné — ale ne vždy. A ten rozdíl může být biologicky důležitý.

Představme si, že jsme registrovali **neobvykle velký průzkum s 90 tučňáky** — možná rozšíření sledované oblasti nebo výjimečně příznívá sežóna. Přidáme ho do dat:

```{r}
#| label: outlier-srovnani
#| echo: true
#| eval: true
# Bez odlehlé hodnoty
mean(vzorek_poctu_tucnaku)
median(vzorek_poctu_tucnaku)

# S odlehlou hodnotou (90 tučňáků)
mean(pocet_tucnaku_outlier)
median(pocet_tucnaku_outlier)
```

```{r}
#| label: outlier-vizualizace
#| echo: false
#| message: false
#| warning: false
data_srovnani <-
  dplyr::bind_rows(
    tibble::tibble(
      pocet_tucnaku = vzorek_poctu_tucnaku,
      dataset = "Bez odlehlé hodnoty (n = 15)"
    ),
    tibble::tibble(
      pocet_tucnaku = pocet_tucnaku_outlier,
      dataset = "S odlehlou hodnotou (n = 16)"
    )
  ) |>
  dplyr::mutate(
    dataset = factor(
      dataset,
      levels = c(
        "Bez odlehlé hodnoty (n = 15)",
        "S odlehlou hodnotou (n = 16)"
      )
    )
  )

stat_summary <-
  data_srovnani |>
  dplyr::group_by(dataset) |>
  dplyr::summarise(
    prumer = mean(pocet_tucnaku),
    median = median(pocet_tucnaku)
  ) |>
  dplyr::ungroup()

ggplot2::ggplot(
  data = data_srovnani,
  mapping = ggplot2::aes(x = pocet_tucnaku)
) +
  ggplot2::geom_histogram(
    binwidth = 1,
    fill = col_data,
    color = "white"
  ) +
  ggplot2::geom_vline(
    data = stat_summary,
    mapping = ggplot2::aes(xintercept = prumer, color = "Průměr"),
    linetype = "dashed",
    linewidth = 1
  ) +
  ggplot2::geom_vline(
    data = stat_summary,
    mapping = ggplot2::aes(xintercept = median, color = "Medián"),
    linetype = "dotted",
    linewidth = 1
  ) +
  ggplot2::scale_color_manual(
    values = c("Průměr" = col_highlight, "Medián" = col_median_line),
    name = ""
  ) +
  ggplot2::facet_wrap(~dataset, scales = "free_x") +
  ggplot2::labs(
    x = "Počet tučňáků (na průzkum)",
    y = "Počet průzkumů",
    title = "Průměr je citlivý na odlehlé hodnoty, medián nikoli"
  ) +
  ggplot2::theme(legend.position = "bottom")
```

Průměr se posunul — jeden extrémní průzkum ho „přitáhl" ke své hodnotě. Medián se skoro nezměnil.

::: {.callout-warning}
## Průměr může být zavádějící

Průměr je „přitahován" odlehlými hodnotami. V ekologii s nimi pracujeme neustále: počty druhů na lokalitách (jedna lokalita může být extrémně bohatá), velikosti těl v populaci, nebo množství srážek (jedno extrémní sucho nebo povodeň). Pokud máte podezření na odlehlé hodnoty nebo asymetrická data, preferujte **medián** jako míru středu.
:::

::: {.callout-note collapse="true"}
## Kdy je průměr lepší volbou?

Průměr je matematicky pohodlný a dobře se chová, když jsou data přibližně **symetricky rozložená** kolem středu (bez výrazných odlehlých hodnot). Právě takový tvar vidíme u počtu tučňáků na průzkum — proto průměr a medián vychází velmi podobně.

Průměr je také základní stavební kámen statistického modelování. Lineární model (`lm()`), který budeme používat po celý kurz, počítá průměry skupin a průměrné efekty prediktorů. Je tedy důležité chápat, kdy průměru věřit a kdy být obezřetní.
:::

### Rozptyl a směrodatná odchylka

Víme, kde leží střed dat. Teď chceme vědět, jak moc jsou data **rozptýlená kolem středu**.

Intuice: spočítejme, jak daleko je každá hodnota od průměru. Tuto vzdálenost nazýváme **odchylka** (residuum, chyba).

**Číselný příklad.** Průměr malého příkladu = `r round(mean(maly_vzorek), 2)`. Pro první průzkumový záznam (hodnota `r maly_vzorek[1]`): `r maly_vzorek[1]` − `r round(mean(maly_vzorek), 2)` = **`r round(maly_vzorek[1] - mean(maly_vzorek), 2)`**. Celý přehled pro všechny záznamy:

```{r}
#| label: tabulka-odchylek
#| echo: false
#| message: false
#| warning: false
data_odchylky <-
  tibble::tibble(
    pruzkum = seq_along(maly_vzorek),
    pocet_tucnaku = maly_vzorek,
    prumer = round(mean(maly_vzorek), 2),
    odchylka = round(maly_vzorek - mean(maly_vzorek), 2),
    odchylka_sq = round((maly_vzorek - mean(maly_vzorek))^2, 2)
  )

knitr::kable(
  data_odchylky,
  col.names = c("Průzkum", "Počet tučňáků", "Průměr (x̄)", "Odchylka (xᵢ − x̄)", "Odchylka²"),
  align = c("c", "c", "c", "r", "r")
)
```

**Čísla v rovnici** (příklad pro první průzkumový záznam):

$$e_1 = `r maly_vzorek[1]` - `r round(mean(maly_vzorek), 2)` = `r round(maly_vzorek[1] - mean(maly_vzorek), 2)`$$

**Obecný vzorec:**

$$e_i = x_i - \bar{x}$$

Součet všech odchylek = `r round(sum(maly_vzorek - mean(maly_vzorek)), 10)` — záporné a kladné se vždy vyruší.

Jednoduché řešení by bylo vzít **absolutní hodnoty** odchylek (ignorovat znaménko) a ty sečíst. To skutečně dává smysluplné číslo zvané „průměrná absolutní odchylka". Nicméně statistika tradičně volí jiný postup: odchylky **umocníme**. Proč?

1. **Zbavíme se znaménka**: $(-2{,}56)^2 = 6{,}55$ — záporné odchylky se stanou kladnými, stejně jako kladné.
2. **Velké odchylky jsou penalizovány víc**: Průzkum vzdálený 3 tučňáky od průměru přispívá $3^2 = 9$ do součtu. Tři průzkumy každý o 1 tučňáka vzdálené přispívají $3 \times 1^2 = 3$. Díky tomu SD „cítí" outlery a silně asymetrická data — stejnou vlastnost, za kterou jsme kritizovali průměr, ale tentokrát ji využijeme záměrně.
3. **Matematická pohodlnost**: Kvadrát je hladká funkce vhodná pro derivaci a optimalizaci — to se hodí v pokročilejší statistice.

**Součet čtverců odchylek** (anglicky *sum of squares*, zkratka SS) je tedy součet hodnot ze sloupce Odchylka² v tabulce.

**Čísla v rovnici:**

$$\begin{align}
\text{SS} &= `r paste(paste0("(", maly_vzorek, "-", round(mean(maly_vzorek), 2), ")^2"), collapse = " + ")` \\
          &= `r paste(round((maly_vzorek - mean(maly_vzorek))^2, 2), collapse = " + ")` \\
          &= `r round(sum((maly_vzorek - mean(maly_vzorek))^2), 2)`
\end{align}$$

**Obecný vzorec:**

$$\text{SS} = \sum_{i=1}^{n} (x_i - \bar{x})^2$$

**Číselný příklad.** Rozptyl = SS / (n − 1) = `r round(sum((maly_vzorek - mean(maly_vzorek))^2), 2)` / `r length(maly_vzorek) - 1L` = **`r round(var(maly_vzorek), 2)`**.

**Čísla v rovnici:**

$$s^2 = \frac{`r paste(round((maly_vzorek - mean(maly_vzorek))^2, 2), collapse = " + ")`}{`r length(maly_vzorek)` - 1} = \frac{`r round(sum((maly_vzorek - mean(maly_vzorek))^2), 2)`}{`r length(maly_vzorek) - 1L`} = `r round(var(maly_vzorek), 2)`$$

**Obecný vzorec:**

$$s^2 = \frac{1}{n-1} \sum_{i=1}^{n} (x_i - \bar{x})^2$$

*(Dělíme n − 1 místo n, protože odhadujeme rozptyl celé populace z vzorku. K tomu se vrátíme v přednášce o inferenci.)*

Ale rozptyl je v **kvadrátových jednotkách** — tučňáci², což je fyzikálně nesmyslné. Proto vezmeme odmocninu.

**Číselný příklad.** SD = √`r round(var(maly_vzorek), 2)` = **`r round(sd(maly_vzorek), 2)` tučňáka**.

**Čísla v rovnici:**

$$s = \sqrt{\frac{`r round(sum((maly_vzorek - mean(maly_vzorek))^2), 2)`}{`r length(maly_vzorek) - 1L`}} = \sqrt{`r round(var(maly_vzorek), 2)`} = `r round(sd(maly_vzorek), 2)`$$

**Obecný vzorec:**

$$s = \sqrt{s^2}$$

To znamená: typický průzkumový záznam se od průměru odchyluje o přibližně `r round(sd(maly_vzorek), 1)` tučňáka.

```{r}
#| label: sd-demo
#| echo: true
#| eval: true
var(maly_vzorek)  # rozptyl (variance)

sd(maly_vzorek)   # směrodatná odchylka
```

Na plných datech:

```{r}
#| label: sd-plna-data
#| echo: true
#| eval: true
round(sd(vzorek_poctu_tucnaku), digits = 2)
```

Co toto číslo znamená **graficky**? Níže jsou dva pohledy:

- **Levý graf** zobrazuje průzkumy jako body. Červená přerušovaná čára je průměr, červené pásmo je rozsah průměr ± 1 SD. Zhruba dvě třetiny průzkumů leží uvnitř tohoto pásma — to je základní vlastnost dat blízkých normálnímu rozdělení.
- **Pravý graf** porovnává dvě skupiny se **stejným průměrem**, ale různou SD. Všimněte si, jak širší SD znamená roztáhlejší, plošší histogram.

::: {.panel-tabset}

## SD jako pásmo ±1 SD

```{r}
#| label: sd-graf
#| echo: false
#| message: false
#| warning: false
val_prumer <-
  mean(vzorek_poctu_tucnaku)

val_sd <-
  sd(vzorek_poctu_tucnaku)

plot_base_beeswarm +
  ggplot2::annotate(
    geom = "rect",
    xmin = -Inf, xmax = Inf,
    ymin = val_prumer - val_sd,
    ymax = val_prumer + val_sd,
    fill = col_highlight,
    alpha = 0.15
  ) +
  ggplot2::geom_hline(
    yintercept = val_prumer,
    color = col_highlight,
    linetype = "dashed",
    linewidth = 1.2
  ) +
  ggplot2::labs(
    title = stringr::str_glue(
      "Průměr = {round(val_prumer, 1)},  SD = {round(val_sd, 1)}"
    ),
    subtitle = "Červené pásmo = průměr ± 1 SD"
  )
```

## Stejný průměr — různá SD

```{r}
#| label: porovnani-sd-data
#| echo: false
#| message: false
#| warning: false
set.seed(900723)

val_mean_fix <- 8

vec_mala_sd <-
  rnorm(n = 100, mean = val_mean_fix, sd = 0.8)

vec_mala_sd <-
  vec_mala_sd - mean(vec_mala_sd) + val_mean_fix

vec_velka_sd <-
  rnorm(n = 100, mean = val_mean_fix, sd = 3)

vec_velka_sd <-
  vec_velka_sd - mean(vec_velka_sd) + val_mean_fix

data_porovnani_sd <-
  tibble::tibble(
    hodnota = c(vec_mala_sd, vec_velka_sd),
    skupina = rep(
      c("Malá SD (≈ 0,8 tučňáka)", "Velká SD (≈ 3 tučňáci)"),
      each = 100
    )
  )

ggplot2::ggplot(
  data = data_porovnani_sd,
  mapping = ggplot2::aes(x = hodnota, fill = skupina)
) +
  ggplot2::geom_histogram(
    binwidth = 0.5,
    color = "white",
    alpha = 0.85
  ) +
  ggplot2::geom_vline(
    data = data_porovnani_sd |>
      dplyr::group_by(skupina) |>
      dplyr::summarise(prumer = mean(hodnota)) |>
      dplyr::ungroup(),
    mapping = ggplot2::aes(xintercept = prumer),
    color = col_highlight,
    linetype = "dashed",
    linewidth = 1
  ) +
  ggplot2::facet_wrap(~skupina) +
  ggplot2::labs(
    x = "Počet tučňáků",
    y = "Počet průzkumů",
    title = "Obě skupiny mají průměr = 8 — liší se jen variabilitou"
  ) +
  ggplot2::theme(legend.position = "none")
```

:::

::: {.callout-note collapse="true"}
## Co SD znamená biologicky?

Představte si dvě populace ptáků se stejnou průměrnou délkou křídla 20 cm. První populace má SD = 0,5 cm, druhá SD = 3 cm. První populace je velmi uniformní — možná žijí v homogenním prostředí pod silnou stabilizující selekcí. Druhá populace je variabilnější — možná jde o smíšenou populaci, nebo zažívají různorodé selekční tlaky.

SD tedy není jen „chyba měření" — obsahuje **biologickou informaci o variabilitě v populaci**. Menší SD neznamená „lepší data", jen uniformnější populaci.
:::

---

## Statistiky jako vizualizace — krabicový graf

Všechny statistiky, které jsme spočítali (min, max, percentily, medián, IQR), lze nakreslit jako jeden přehledný graf: **krabicový graf** (boxplot). Pojďme ho sestavit krok za krokem, aby bylo jasné, co každý prvek znamená.

### Krok 1: Medián

Začneme s tím, co již umíme — narýsujeme svislou čáru na pozici mediánu:

```{r}
#| label: boxplot-krok1-prep
#| echo: false
#| message: false
#| warning: false
val_med <-
  median(vzorek_poctu_tucnaku)

val_q1 <-
  quantile(vzorek_poctu_tucnaku, 0.25)

val_q3 <-
  quantile(vzorek_poctu_tucnaku, 0.75)

val_iqr <-
  IQR(vzorek_poctu_tucnaku)

val_whisker_lo <-
  max(
    min(vzorek_poctu_tucnaku),
    val_q1 - 1.5 * val_iqr
  )

val_whisker_hi <-
  min(
    max(vzorek_poctu_tucnaku),
    val_q3 + 1.5 * val_iqr
  )
```

```{r}
#| label: boxplot-krok1
#| echo: false
#| message: false
#| warning: false
plot_base_beeswarm +
  ggplot2::geom_segment(
    ggplot2::aes(x = 0.82, xend = 1.18, y = val_med, yend = val_med),
    color = col_median_line,
    linewidth = 2.5
  ) +
  ggplot2::labs(
    title = stringr::str_glue("Krok 1: Medián = {val_med}")
  )
```

### Krok 2: Krabice (IQR)

Přidáme obdélník od Q1 do Q3 — to je vlastní „krabice" (box):

```{r}
#| label: boxplot-krok2
#| echo: false
#| message: false
#| warning: false
plot_base_beeswarm +
  ggplot2::annotate(
    geom = "rect",
    xmin = 0.82, xmax = 1.18,
    ymin = val_q1, ymax = val_q3,
    fill = col_data,
    alpha = 0.45,
    color = col_data,
    linewidth = 1
  ) +
  ggplot2::geom_segment(
    ggplot2::aes(x = 0.82, xend = 1.18, y = val_med, yend = val_med),
    color = col_median_line,
    linewidth = 2.5
  ) +
  ggplot2::labs(
    title = stringr::str_glue(
      "Krok 2: Krabice = IQR (Q1 = {val_q1}, Q3 = {val_q3})"
    )
  )
```

### Krok 3: Vousy a odlehlé hodnoty

Vousy sahají od hran krabice maximálně o **1,5× IQR** dál. Body mimo vousy jsou **odlehlé hodnoty** — kreslí se jako separátní body:

```{r}
#| label: boxplot-krok3
#| echo: false
#| message: false
#| warning: false
data_boxplot_outliery <-
  data_poctu_tucnaku |>
  dplyr::filter(
    pocet_tucnaku < val_whisker_lo | pocet_tucnaku > val_whisker_hi
  )

plot_base_beeswarm +
  ggplot2::annotate(
    geom = "rect",
    xmin = 0.82, xmax = 1.18,
    ymin = val_q1, ymax = val_q3,
    fill = col_data,
    alpha = 0.45,
    color = col_data,
    linewidth = 1
  ) +
  ggplot2::geom_segment(
    ggplot2::aes(x = 1, xend = 1, y = val_q3, yend = val_whisker_hi),
    color = col_data,
    linewidth = 1.2
  ) +
  ggplot2::geom_segment(
    ggplot2::aes(x = 1, xend = 1, y = val_q1, yend = val_whisker_lo),
    color = col_data,
    linewidth = 1.2
  ) +
  ggplot2::geom_segment(
    ggplot2::aes(x = 0.82, xend = 1.18, y = val_med, yend = val_med),
    color = col_median_line,
    linewidth = 2.5
  ) +
  ggplot2::geom_point(
    data = data_boxplot_outliery,
    ggplot2::aes(y = pocet_tucnaku, x = 1),
    color = col_highlight,
    size = 2.5,
    shape = 1,
    stroke = 1.5
  ) +
  ggplot2::labs(
    title = "Krok 3: Vousy (1,5× IQR) + odlehlé hodnoty (červeně)"
  )
```

### Výsledný krabicový graf

Takto vypadá výsledný boxplot, jak ho generuje R automaticky — tentýž tvar, jen nakreslený jedním příkazem:

::: {.panel-tabset}

## Boxplot

```{r}
#| label: boxplot-finalni
#| echo: false
#| message: false
#| warning: false
ggplot2::ggplot(
  data = data_poctu_tucnaku,
  mapping = ggplot2::aes(y = pocet_tucnaku, x = 1)
) +
  ggplot2::geom_boxplot(
    fill = col_data,
    alpha = 0.35,
    width = 0.36
  ) +
  ggplot2::coord_flip(
    xlim = c(0.5, 1.5)
  ) +
  ggplot2::scale_y_continuous(breaks = seq(0, 55, by = 5)) +
  ggplot2::labs(
    y = "Počet tučňáků (na průzkum)",
    x = "",
    title = "Krabicový graf"
  ) +
  ggplot2::theme(
    axis.text.y = ggplot2::element_blank(),
    axis.ticks.y = ggplot2::element_blank()
  )
```

## Kód v R

```{r}
#| label: boxplot-kod
#| echo: true
#| eval: false
boxplot(
  x = vzorek_poctu_tucnaku,
  horizontal = TRUE,
  col = "steelblue",
  xlab = "Počet tučňáků (na průzkum)",
  main = "Krabicový graf"
)
```

:::

**Jak číst boxplot** — přehled prvků:

| Prvek               | Co znamená                               |
|---------------------|------------------------------------------|
| Tlustá čára uprostřed | Medián (50. percentil)                 |
| Krabice             | Prostřední 50 % dat (Q1 až Q3, tedy IQR) |
| Vousy               | Data do vzdálenosti 1,5× IQR od krabice  |
| Osamělé body        | Odlehlé hodnoty (přesahují vousy)        |

::: {.callout-note}
## Boxplot je nejlepší graf pro srovnání skupin

Zatímco histogramy a beeswarm grafy jsou skvělé pro zobrazení **jedné** distribuce, boxploty excelují, když chceme **porovnat více skupin** vedle sebe. Uvidíte to v dalších přednáškách — například když budeme srovnávat počty tučňáků na různých lokalitách nebo v různých letech.
:::

---

## Typy proměnných

Ne všechna data jsou čísla. A ne všechna čísla jsou si rovna. Typ proměnné určuje, jaký graf zvolíme, jakou statistiku spočítáme a jaký model použijeme.

### Kvantitativní — diskrétní

Diskrétní proměnné nabývají pouze **celočíselných hodnot** — mezi nimi není žádná platná hodnota.

**Biologické příklady:**

- Počet tučňáků (na průzkum): 10, 18, 16, 20, ...
- Počet druhů ptáků na lokalitě
- Počet vajec v hnízdě
- Počet jedinců v populaci

Nelze mít 7,3 tučňáka ani 4,7 vejce. Příroda „skáče" po celých číslech.

```{r}
#| label: diskretni-priklad
#| echo: true
#| eval: true
pocet_tucnaku_ukazka <-
  c(10L, 18L, 16L, 20L)  # sufx L = celé číslo (integer)

class(pocet_tucnaku_ukazka)
```

::: {.panel-tabset}

## Vhodná vizualizace

```{r}
#| label: diskretni-vizualizace
#| echo: false
#| message: false
#| warning: false
ggplot2::ggplot(
  data = data_poctu_tucnaku,
  mapping = ggplot2::aes(x = pocet_tucnaku)
) +
  ggplot2::geom_histogram(
    binwidth = 1,
    fill = col_data,
    color = "white"
  ) +
  ggplot2::scale_x_continuous(breaks = seq(0, 55, by = 5)) +
  ggplot2::labs(
    x = "Počet tučňáků (na průzkum)",
    y = "Počet průzkumů",
    title = "Diskrétní proměnná — histogram s binwidth = 1"
  )
```

:::

### Kvantitativní — spojité

Spojité proměnné mohou nabývat **jakékoli hodnoty** v intervalu. Přesnost závisí jen na měřicím přístroji.

**Biologické příklady:**

- Délka zobáku v mm (39,1 mm, 40,3 mm, ...)
- Teplota vzduchu
- Hmotnost živočicha
- Koncentrace chlorofylu v listu

```{r}
#| label: zobrazit-schema-zobaku
#| echo: false
#| out-width: "50%"
#| fig-cap: "Schéma měření zobáku (culmen) tučňáka. Zdroj: Allison Horst."
knitr::include_graphics(
  here::here("Learing_materials", "images", "culmen_depth.png")
)
```

```{r}
#| label: spojite-priklad
#| echo: true
#| eval: true
delka_zobaku_ukazka <-
  c(39.1, 40.3, 36.7, 42.9)  # desetinná čísla

class(delka_zobaku_ukazka)
```

Pro spojitá data máme více vizualizačních možností — každá odhalí trochu jiný aspekt:

::: {.panel-tabset}

## Bodový graf

```{r}
#| label: spojite-beeswarm
#| echo: false
#| message: false
#| warning: false
ggplot2::ggplot(
  data = data_delka_zobaku,
  mapping = ggplot2::aes(x = delka_zobaku, y = 1)
) +
  ggbeeswarm::geom_beeswarm(
    cex = 1.5,
    color = col_data,
    alpha = 0.6,
    size = 3
  ) +
  ggplot2::labs(
    x = "Délka zobáku (mm)",
    y = "",
    title = "Bodový graf — každý bod je jeden tučňák"
  ) +
  ggplot2::theme(
    axis.text.y = ggplot2::element_blank(),
    axis.ticks.y = ggplot2::element_blank(),
    panel.grid.major.y = ggplot2::element_blank()
  )
```

## Histogram

```{r}
#| label: spojite-histogram
#| echo: false
#| message: false
#| warning: false
ggplot2::ggplot(
  data = data_delka_zobaku,
  mapping = ggplot2::aes(x = delka_zobaku)
) +
  ggplot2::geom_histogram(
    binwidth = 1,
    fill = col_data,
    color = "white"
  ) +
  ggplot2::labs(
    x = "Délka zobáku (mm)",
    y = "Počet",
    title = "Histogram — koše po 1 mm"
  )
```

## Graf hustoty

```{r}
#| label: spojite-hustota
#| echo: false
#| message: false
#| warning: false
ggplot2::ggplot(
  data = data_delka_zobaku,
  mapping = ggplot2::aes(x = delka_zobaku)
) +
  ggplot2::geom_density(
    fill = col_data,
    alpha = 0.4,
    color = col_data
  ) +
  ggplot2::labs(
    x = "Délka zobáku (mm)",
    y = "Hustota",
    title = "Graf hustoty — vyhlazená distribuce"
  )
```

:::

### Kategorická — nominální

Nominální proměnné mají kategorie, **které nelze seřadit** — žádná není „větší" ani „lepší" než jiná.

**Biologické příklady:**

- Druh tučňáka (Adelie, Chinstrap, Gentoo)
- Druh opylovače (včela, čmelák, motýl)
- Typ stanoviště (les, louka, mokřad)
- Krevní skupina (A, B, AB, 0)

```{r}
#| label: nominalni-priklad
#| echo: true
#| eval: true
druh_ukazka <-
  c("Adelie", "Chinstrap", "Adelie", "Gentoo")

class(druh_ukazka)
```

Každá kategorie dostane vlastní barvu — vizuální kód, který odpovídá realitě:

::: {.panel-tabset}

## Sloupcový graf (počty)

```{r}
#| label: nominalni-barplot
#| echo: false
#| message: false
#| warning: false
ggplot2::ggplot(
  data = data_druh_tucnaku,
  mapping = ggplot2::aes(
    x = druh_tucnaku,
    fill = druh_tucnaku
  )
) +
  ggplot2::geom_bar(color = "gray40") +
  ggplot2::scale_fill_manual(values = barvy_druhu) +
  ggplot2::labs(
    x = "Druh tučňáka",
    y = "Počet průzkumů",
    title = "Nominální proměnná — sloupcový graf"
  ) +
  ggplot2::theme(legend.position = "none")
```

## Sloupcový graf (proporce)

```{r}
#| label: nominalni-proporce
#| echo: false
#| message: false
#| warning: false
ggplot2::ggplot(
  data = data_druh_tucnaku,
  mapping = ggplot2::aes(
    x = "",
    fill = druh_tucnaku
  )
) +
  ggplot2::geom_bar(
    position = "fill",
    color = "gray40"
  ) +
  ggplot2::scale_fill_manual(
    values = barvy_druhu,
    name = "Druh tučňáka"
  ) +
  ggplot2::scale_y_continuous(
    labels = scales::percent
  ) +
  ggplot2::labs(
    x = "",
    y = "Podíl",
    title = "Nominální proměnná — proporce"
  )
```

:::

### Kategorická — ordinální

Ordinální proměnné mají kategorie, **které jdou seřadit** — ale vzdálenosti mezi stupni nejsou nutně stejné.

**Biologické příklady:**

- Hmotnostní kategorie tučňáka (malý, střední, velký)
- Školní klasifikace (1, 2, 3, 4, 5)
- Souhlas s výrokem (zcela souhlasím → zcela nesouhlasím)
- Pokryvnost vegetace (0–5 %, 5–25 %, 25–50 %, ...)

```{r}
#| label: ordinalni-priklad
#| echo: true
#| eval: true
# Klíčové: levels musí být seřazené!
hmotnost_ukazka <-
  factor(
    x = c("střední", "velký", "malý", "velký"),
    levels = c("malý", "střední", "velký"),
    ordered = TRUE
  )

hmotnost_ukazka
```

R hlásí `Levels: malý < střední < velký` — znaménko `<` ukazuje pořadí.

::: {.panel-tabset}

## Vhodná vizualizace

```{r}
#| label: ordinalni-barplot
#| echo: false
#| message: false
#| warning: false
ggplot2::ggplot(
  data = data_kategorie_hmotnosti,
  mapping = ggplot2::aes(x = kategorie_hmotnosti)
) +
  ggplot2::geom_bar(fill = col_data) +
  ggplot2::labs(
    x = "Kategorie hmotnosti tučňáka",
    y = "Počet tučňáků",
    title = "Ordinální proměnná — seřazená osa"
  )
```

:::

::: {.callout-important}
## Ordinální data jako čísla — opatrně!

Ordinální data jsou někdy zakódována jako čísla (1 = malý, 2 = střední, 3 = velký). Může být lákavé spočítat průměr a říci „průměrná kategorie = 1,7". Ale to předpokládá, že rozdíl mezi „malým" a „středním" tučňákem je stejně velký jako mezi „středním" a „velkým" — a to nevíme. Pro ordinální data preferujte **medián a IQR**, nebo speciální ordinální modely.
:::

### Přehled typů proměnných {#sec-prehled-typy}

| Typ                   | Biologické příklady          | Střed         | Variabilita | Vhodný graf              |
|-----------------------|------------------------------|:-------------:|:-----------:|--------------------------|
| Kvant. diskrétní      | počet tučňáků, počet druhů   | průměr/medián | SD / IQR    | histogram, beeswarm      |
| Kvant. spojité        | délka, teplota, hmotnost     | průměr/medián | SD / IQR    | histogram, boxplot, hustota |
| Kategorická nominální | barva, druh, typ stanoviště  | modus         | četnosti    | sloupcový graf           |
| Kategorická ordinální | hmotnostní kategorie, škála   | medián        | IQR         | sloupcový graf (seřazený)|

::: {.callout-tip}
## Proč typ proměnné tak záleží?

Typ proměnné určuje:

1. **Jaký graf** zvolíme — histogram pro čísla, sloupcový pro kategorie.
2. **Jakou statistiku** počítáme — průměr pro symetrická čísla, medián nebo modus pro ostatní.
3. **Jaký statistický model** použijeme — lineární model pro číselné odezvy, logistická regrese pro dichotomické kategorie, ordinální model pro seřazené kategorie.

Záměna typů proměnných je jedním z nejčastějších zdrojů chyb v analýze dat. Vždy si nejdřív ujasněte, co vlastně měříte.
:::

---

*Materiály jsou průběžně aktualizovány. Datum poslední úpravy viz záhlaví.*

